ACORDAO-COMPLETO-2435039

ACÓRDÃO 1171/2022 ATA 5/2022 - PRIMEIRA CÂMARA

VISTOS, relatados e discutidos estes autos de tomada de contas especial instaurada em razão do pagamento de honorários advocatícios contratuais por parte do Município de Camocim de São Félix/PE com a utilização irregular de recursos derivados do sucesso de ação judicial na qual se discutiu a insuficiência da complementação da União, de que trata o art. 6º da Lei 9.424/1996, ao então Fundo de Manutenção e Desenvolvimento do Ensino Fundamental e de Valorização do Magistério,
ACORDAM os Ministros do Tribunal de Contas da União, reunidos em sessão da Primeira Câmara, diante das razões expostas pelo relator, em:
9.1. com fundamento nos arts. 1º, inciso I, 16, inciso I, 17 e 23, inciso I, da Lei 8.443/1992 c/c os arts. 1º, inciso I, 207 e 214, inciso I, do Regimento Interno, julgar regulares as contas de Roberto Gilson Raimundo Filho, CPF XXX.062.064-XX, dando-lhe quitação plena;
9.2. com fundamento nos arts. 1º, inciso I, 16, inciso III, alínea "c", e § 2º, da Lei 8.443/1992 c/c os arts. 19 e 23, inciso III, da mesma lei, e com os arts. 1º, inciso I, 209, inciso III, e § 5º, 210 e 214, inciso III, do Regimento Interno do TCU, julgar irregulares as contas de José Geovane Bezerra, CPF XXX.015.304-XX, na condição de ex-prefeito do Município de Camocim de São Félix/PE, e de Raimundo & Capela Jurídico Estratégico, CNPJ 07.038.997/0001-18, condenando-os, em solidariedade, ao pagamento da quantia a seguir especificada, com a fixação do prazo de quinze dias, a contar das notificações, para comprovarem, perante o Tribunal (art. 214, inciso III, alínea "a", do Regimento Interno) , o recolhimento da dívida aos cofres do Fundo de Manutenção e Desenvolvimento da Educação Básica e de Valorização dos Profissionais da Educação (Fundeb) do Município de Camocim de São Félix/PE, atualizada monetariamente e acrescida dos juros de mora, calculados a partir das datas discriminadas, até a data dos recolhimentos, na forma prevista na legislação em vigor:
	 Valor original (R$) 
	Data da ocorrência

	735.312,79
	30/10/2012

9.3. aplicar a José Geovane Bezerra (CPF XXX.015.304-XX) e a Raimundo & Capela Jurídico Estratégico (CNPJ 07.038.997/0001-18) , individualmente, a multa prevista no art. 57 da Lei 8.443/1992 c/c o art. 267 do Regimento Interno do TCU, nos valores a seguir especificados, fixando-lhes o prazo de 15 (quinze) dias, a contar das notificações, para comprovarem, perante o Tribunal (art. 214, inciso III, alínea "a", do Regimento Interno do TCU) , o recolhimento das dívidas aos cofres do Tesouro Nacional, atualizadas monetariamente desde a data do acórdão até a dos efetivos recolhimentos, se forem pagas após o vencimento, na forma da legislação em vigor: 
	Responsável
	Valor (R$) 

	José Geovane Bezerra
	40.000,00

	Raimundo & Capela Jurídico Estratégico
	40.000,00

9.4. autorizar, desde logo, nos termos do art. 28, inciso II, da Lei 8.443/1992, a cobrança judicial das dívidas, caso não atendidas as notificações;
9.5. indeferir o ingresso do Conselho Federal da OAB como interessado no presente processo, nos termos do art. 146, §1º, e do art. 282, caput, do RITCU;
9.6. dar ciência desta deliberação ao Município de Camocim de São Félix/PE, ao Conselho Federal da OAB, ao Tribunal de Contas do Estado do Pernambuco, ao Tribunal Regional Federal da 1ª Região e ao Procurador-Chefe da Procuradoria da República no Estado de Pernambuco, nos termos do § 3º do art. 16 da Lei 8.443/1992 c/c o § 7º do art. 209 do Regimento Interno do TCU, para adoção das medidas que entender cabíveis.

Tomada de contas especial instaurada por força do disposto no item 9.1.1 do Acórdão 986/2020-Plenário, TC 018.268/2018-8, que trata de pagamento de honorários advocatícios contratuais com recursos dos precatórios do Fundef

Primeira Câmara

Município de Camocim de São Félix/PE.

3. Interessados/Responsáveis:
3.1. Responsáveis: Jose Geovane Bezerra (XXX.015.304-XX); Raimundo & Capela - Juridico Estrategico (07.038.997/0001-18); Roberto Gilson Raimundo Filho (XXX.062.064-XX).

13.1. Ministros presentes: Benjamin Zymler (na Presidência), Walton Alencar Rodrigues (Relator) e Jorge Oliveira.
13.2. Ministro-Substituto convocado: Augusto Sherman Cavalcanti.

WALTON ALENCAR RODRIGUES

Adoto, como relatório, a instrução da SecexEducação (peças 155-156) :
INTRODUÇÃO
	Cuidam os autos de tomada de contas especial instaurada por força do item 9.1.1 do Acórdão 986/2020-TCU-Plenário, da relatoria do Ministro Walton Alencar Rodrigues, em desfavor de José Geovane Bezerra, CPF XXX.015.304-XX, ex-prefeito do Município de Camocim de São Félix/PE; de Raimundo & Capela Jurídico Estratégico, CNPJ 07.038.997/0001-18 e de Roberto Gilson Raimundo Filho, CPF XXX.062.064-XX, em razão do pagamento de honorários advocatícios  contratuais e sucumbenciais por parte do referido Município com a utilização irregular de recursos derivados do sucesso de ação judicial na qual se discutiu a insuficiência da complementação da União ao Fundo de Manutenção e Desenvolvimento do Ensino Fundamental e de Valorização do Magistério  de que trata o art. 6º da Lei 9424/1996 (precatórios Fundef) .   
HISTÓRICO 
2.	A decisão supracitada decorreu da análise realizada pelo Tribunal sobre os resultados de auditoria conduzida pela Secex/PE em diversos municípios pernambucanos, que visou verificar a regularidade da aplicação dos recursos federais obtidos por aqueles entes a partir do recebimento de precatórios do Fundef que perfaziam, ao tempo do desenvolvimento da ação de controle, montante superior a R$ 225 milhões (TC Processo 018.268/2018-8 e Fiscalização 222/2018) .
3.	A obrigação da União de complementar os recursos do Fundef desses municípios, bem como de outros entes da federação hipossuficientes, decorria da seguinte disposição da Lei 9424/1996, que definiu o valor mínimo anual por aluno (VMAA) , a fim de que, em nenhum município brasileiro, as correspondentes aplicações fossem inferiores a esse patamar, mesmo em regiões com deficiência de receita:
Art. 6º A União complementará os recursos do Fundo a que se refere o art. 1º sempre que, no âmbito de cada Estado e do Distrito Federal, seu valor por aluno não alcançar o mínimo definido nacionalmente. (Vide Medida Provisória nº 339, de 2006) .  (Revogado pela Lei nº 11.494, de 2007) 
§ 1º O valor mínimo anual por aluno, ressalvado o disposto no § 4º, será fixado por ato do Presidente da República e nunca será inferior à razão entre a previsão da receita total para o Fundo e a matrícula total do ensino fundamental no ano anterior, acrescida do total estimado de novas matrículas, observado o disposto no art. 2º, § 1º, incisos I e I. (Vide Decreto nº 5.299, de 2004)   (Vide Decreto nº 5.374, de 2005)  (Vide Medida Provisória nº 339, de 2006) .  (Revogado pela Lei nº 11.494, de 2007) 
§ 2º As estatísticas necessárias ao cálculo do valor anual mínimo por aluno, inclusive as estimativas de matrículas, terão como base o censo educacional realizado pelo Ministério da Educação e do Desporto, anualmente, e publicado no Diário Oficial da União.  (Vide Medida Provisória nº 339, de 2006) .  (Revogado pela Lei nº 11.494, de 2007) 
§ 3º As transferências dos recursos complementares a que se refere este artigo serão realizadas mensal e diretamente às contas específicas a que se refere o art. 3º.  (Vide Medida Provisória nº 339, de 2006) .  (Revogado pela Lei nº 11.494, de 2007) 
§ 4º No primeiro ano de vigência desta Lei, o valor mínimo anual por aluno, a que se refere este artigo, será de R$ 300,00 (trezentos reais) .  (Vide Medida Provisória nº 339, de 2006) .  (Revogado pela Lei nº 11.494, de 2007) . (grifou-se) 
4.	Apesar dessas disposições legais, a União aplicou fator de correção do VMAA nos anos de 1998 a 2006 que subdimensionou aquele valor mínimo e, por via de consequência, conduziu a aportes de complementação de volumes inferiores aos que eram efetivamente devidos ao Fundef de diversos estados e municípios. 
5.	Ante esse quadro, o Ministério Público Federal (MPF) , em Ação Civil Pública movida no ano de 1999 (1999.61.00.050616-0, da 19ª Vara Cível da Justiça Federal de São Paulo) , buscou retificar a conduta da União, obrigando-a a corrigir a forma de cálculo do VMAA e a recompor os recursos repassados a menor. Na referida ação, o juízo de primeiro grau julgou parcialmente procedente o pedido do MPF, condenando a União a ressarcir ao Fundef as diferenças de valores apuradas com a correção dos cálculos, desde o ano de 1998. Tal decisão foi confirmada pelo Tribunal Regional Federal da 3ª Região mediante acórdão transitado em julgado no dia 1º/7/2015, que traz a seguinte ementa:  
ADMINISTRATIVO - PROCESSUAL CIVIL - EDUCAÇÃO - AÇÃO CIVIL PÚBLICA - COMPETÊNCIA - FUNDO DE MANUTENÇÃO E DESENVOLVIMENTO DO ENSINO FUNDAMENTAL E DE VALORIZAÇÃO DO MAGISTÉRIO - FUNDEF - COMPLEMENTAÇÃO DE RECURSOS PELA UNIÃO - VALOR MÍNIMO ANUAL POR ALUNO (VMAA) - MÉDIA NACIONAL - NÃO OCORRÊNCIA DE DANOS MORAIS COLETIVOS - NÃO CABIMENTO DE HONORÁRIOS EM FAVOR DO MINISTÉRIO PÚBLICO FEDERAL. 
1. Ação civil pública em que busca o Ministério Público Federal o cumprimento do art. 6º, § 1º, da Lei nº 9.424, de 24.12.96, que criou o Fundo de Manutenção e Desenvolvimento do Ensino Fundamental e de Valorização do Magistério - Fundef, de modo que o Governo Federal seja obrigado a recalcular o valor mínimo anual por aluno (VMAA) para fim de complementação de recursos do Fundo.  
2. Compete aos juízos de qualquer das capitais do país o conhecimento da ação civil pública de âmbito nacional. Precedente do e. STJ. 
3. O Ministério da Educação reconhecia que, embora a média nacional fosse maior, o VMAA anual era estipulado por simples atualização do valor fixado na Lei, sob argumento de que ela própria havia desconsiderado a média nacional apurada nos estudos que levaram à propositura do projeto. 
4.  Tese de que a média haveria de ser calculada por Estado, surgida a partir de questionamento da legalidade, não resiste à análise lógica e nem à literal e ofende os propósitos constitucionais de criação do Fundo, em especial a diminuição das desigualdades regionais. 
5. A estipulação do valor não é ato absolutamente discricionário do Presidente da República. Estando estipulados os critérios de fixação por lei, trata-se de ato vinculado; afrontada a norma legal, ao Judiciário cabe fazer a necessária recomposição. 
6. Precedente do e. STJ. 
7. Para que se caracterize dano à moral coletiva deve ocorrer ferimento a patrimônio valorativo significante da sociedade como um todo ou de uma determinada comunidade, bem assim que tenha sido agredido de forma injustificada e repugnável socialmente. Não caracterização pela simples estipulação de valores menores que os efetivamente devidos pela União ao Fundef. 
8. Não cabe a estipulação da verba honorária de sucumbência em se tratando de ação ajuizada pelo Ministério Público, nem em favor do fundo previsto no art. 13 da LACP, até porque se destina à remuneração do trabalho do profissional e não a indenização por ato ilícito. 
9. Remessa oficial e apelação da União parcialmente providas. Apelação adesiva do MPF improvida. (grifou-se) 
6.	Além da referida Ação Civil Pública, vários estados e municípios também promoveram ações autônomas para obrigar a União a realizar os aportes faltantes aos correspondentes fundos, para as quais foram contratados escritórios de advocacia, por inexigibilidade de licitação, com remuneração honorária ad exitum fixada, no mais das vezes, a 20% do montante a ser recebido futuramente pelos entes. 
7.	Nesse rol, incluiu-se o Município de Camocim de São Félix, que contratou, em 8/3/2007, o escritório Raimundo & Capela Jurídico Estratégico para o patrocínio de diversas causas judiciais, incluindo a que se associava com a recomposição dos recursos do Fundef. Para todas as causas, estabeleceram-se honorários contratuais ad exitum de 10% (peça 13) . 
8.	Em consequência da contratação, foi interposta a ação ordinária 2007.83.02.000246-0, que teve curso na 16ª Vara Federal da Seção Judiciária de Pernambuco (peça 92) . De sua análise mérito, resultou a seguinte decisão judicial, prolatada em 18/6/2007 (peça 92, p. 8) e transitado em julgado em 19/5/2011 (peça 14, p. 1) :
Isso posto, julgo PARCIALMENTE PROCEDENTE o pedido do autor para condenar a União no pagamento das diferenças decorrentes da subestimação do valor mínimo nacional, a serem apurados em liquidação de sentença, de acordo com a fórmula acolhida na fundamentação desta sentença, com efeito retroativo aos exercícios financeiros findos desde a instituição do FUNDEF até fevereiro de 2007, inclusive, observando-se a prescrição quinquenal. Condeno a União ao pagamento de honorários advocatícios que fixo em 1% (um por cento) sobre o valor da condenação. Sentença sujeita ao duplo grau de jurisdição (destaques no original) 
9.	Quanto ao volume total dos precatórios Fundef, registra-se que levantamento preliminar realizado em 2019 por alguns órgãos de controle estimou em mais de R$ 90 bilhões as verbas totais devidas pela União a estados e municípios brasileiros a esse título.
10.	Tal situação levou a que o Ministério Público Federal, o Ministério Público do Estado do Maranhão e o Ministério Público de Contas do Maranhão ingressassem conjuntamente neste TCU com representação para apurar possíveis irregularidades na destinação dessas verbas por parte dos entes federativos beneficiários, particularmente quanto à sua utilização para pagamento de honorários advocatícios. 
11.	A representação foi examinada no âmbito do TC Processo 005.506/2017-4, no qual o Tribunal, mediante o Acórdão 1824/2017-TCU-Plenário, da relatoria do Ministro Walton Alencar Rodrigues, reconheceu a integral procedência das irregularidades apresentadas. 
12.	Naquela oportunidade, entre outras deliberações, firmaram-se vários entendimentos atinentes aos precatórios do Fundef, com destaque para a confirmação da competência do TCU para fiscalizar a sua aplicação e para a impossibilidade de destinação desses recursos ao pagamento de honorários advocatícios ou de qualquer outra despesa não prevista no art. 21 da Lei 11.494/2007 e na Constituição Federal (art. 60 do ADCT) , cuja ocorrência deveria implicar a necessidade de recomposição dos valores à conta do Fundeb e a responsabilização do gestor que deu causa ao desvio, na forma da Lei Orgânica do TCU. Veja-se, a seguir, a transcrição da referida decisão (Sumário e Acórdão) : 
Sumário:
REPRESENTAÇÃO DO MINISTÉRIO PÚBLICO FEDERAL, MINISTÉRIO PÚBLICO DO ESTADO DO MARANHÃO E MINISTÉRIO PÚBLICO DE CONTAS DO MARANHÃO. IRREGULARIDADES NA DESTINAÇÃO DO PAGAMENTO DE DIFERENÇAS DE COMPLEMENTAÇÃO DEVIDA PELA UNIÃO NO ÂMBITO DO EXTINTO FUNDEF. AÇÃO CIVIL PÚBLICA CONDENANDO A UNIÃO AO PAGAMENTO DOS VALORES JÁ TRANSITADA EM JULGADO. CONTRATAÇÃO DE TRÊS ESCRITÓRIOS DE ADVOGACIA, POR INEXIGIBILIDADE DE LICITAÇÃO, COM A FIXAÇÃO DE HONORÁRIOS CORRESPONDENTES A 20% DO ÊXITO, POR CENTO E DEZ MUNICÍPIOS DO ESTADO DO MARANHÃO. RISCO DE DESVIO DE RECURSOS CONSTITUCIONALMENTE VINCULADOS À EDUCAÇÃO PARA O PAGAMENTO DE HONORÁRIOS CONTRATUAIS EM RAZÃO DO ARTIGO 22, § 4º, DA LEI 8906/1994. VINCULAÇÃO DE ORDEM CONSTITUCIONAL. IMPOSSIBILIDADE DE APLICAÇÃO EM FINALIDADE DIVERSA. PLÚRIMAS IRREGULARIDADES. DANO AO ERÁRIO. RESPONSABILIDADE PESSOAL DO AGENTE QUE DEU CAUSA AOS DESVIOS. IRREGULARIDADES GRAVÍSSIMAS. DETERMINAÇÕES. 
Acórdão:
VISTOS, relatados e discutidos estes autos de representação, com pedido de medida cautelar, formulada pelo Ministério Público Federal (MPF) , Ministério Público do Estado do Maranhão (MPE/MA) e Ministério Público de Contas do Maranhão (MPC/MA) acerca de possíveis irregularidades na destinação de verbas oriundas de pagamento de precatórios aos municípios que fazem jus a diferenças na complementação, devida pela União, no âmbito do extinto Fundo de Manutenção e Desenvolvimento do Ensino Fundamental e de Valorização do Magistério (Fundef) ;
ACORDAM os Ministros do Tribunal de Contas da União, reunidos em Sessão de Plenário, diante das razões expostas pelo Relator, em:
9.1. conhecer da presente representação, satisfeitos os requisitos de admissibilidade previstos nos artigos 235 e 237, incisos I e VII e parágrafo único, do Regimento Interno do TCU, para, no mérito, considerá-la inteiramente procedente;
9.2. firmar os seguintes entendimentos em relação aos recursos federais, decorrentes da complementação da União ao Fundo de Manutenção e Desenvolvimento do Ensino Fundamental e de Valorização do Magistério - Fundef e ao Fundo de Manutenção e Desenvolvimento da Educação Básica e de Valorização dos Profissionais da Educação - Fundeb:
9.2.1. a competência para fiscalizar a aplicação desses recursos complementares é do Tribunal de Contas da União, ainda que esses pagamentos decorram de sentença judicial, uma vez que são recursos de origem federal;
9.2.2. aos recursos provenientes da complementação da União ao Fundef/Fundeb, ainda que oriundos de sentença judicial, devem ser aplicadas as seguintes regras:
9.2.2.1. recolhimento integral à conta bancária do Fundeb, prevista no art. 17 da Lei 11.494/2007, a fim de garantir-lhes a finalidade e a rastreabilidade; e
9.2.2.2. utilização exclusiva na destinação prevista no art. 21, da Lei 11.494/2007, e na Constituição Federal, no art. 60 do ADCT;
9.2.3. a aplicação desses recursos fora da destinação, a que se refere o item 9.2.2.2 anterior, implica a imediata necessidade de recomposição do Erário, ensejando, à mingua da qual, a responsabilidade pessoal do gestor que deu causa ao desvio, na forma da Lei Orgânica do TCU;
9.2.4. a destinação de valores de precatórios relacionados a verbas do Fundef/Fundeb para o pagamento de honorários advocatícios é inconstitucional, por ser incompatível com o art. 60, do ADCT, com a redação conferida pela EC 14/1996, bem como é ilegal, por estar em desacordo com as disposições da Lei 11.494/2007;
9.3. determinar, com base no art. 43, I, da Lei 8.443/1992 e art. 250, inciso II, do Regimento Interno/TCU, ao Fundo Nacional de Desenvolvimento da Educação (FNDE) que, no prazo de 90 (noventa) dias, crie mecanismos no Sistema de Informações sobre Orçamentos Públicos em Educação (Siope) que evidenciem as receitas e as despesas vinculadas à Lei 11.494/2007 oriundas de condenação judicial transitada em julgado (ACP 1999.61.00.050616-0 e processos similares) e institua controles no sistema que permitam a rastreabilidade da aplicação desses recursos, possibilitando, assim, a plena verificação da regular aplicação desses valores;
9.4. determinar à Segecex que, com o suporte da SecexEducação e das unidades sediadas nos Estados:
9.4.1. identifique todos os estados e municípios beneficiados pela condenação judicial transitada em julgado (ACP 1999.61.00.050616-0 e processos similares) e certifique-se de que os recursos federais foram integralmente recolhidos à conta bancária do Fundeb, prevista no art. 17 da Lei 11.494/2007;
9.4.2. na hipótese de verificar a utilização dos recursos em finalidade distinta da explicitada no item 9.2.2.2 anterior, ou em caso de não recolhimento dos valores à conta do Fundeb, comunique o respectivo ente federativo da necessidade de imediata recomposição dos valores à referida conta;
9.4.3. caso não comprovada a recomposição dos recursos, de que trata o item anterior, na conta do Fundeb, adote as providências cabíveis para a pronta instauração da competente tomada de contas especial, fazendo incluir, no polo passivo das TCEs, além do gestor responsável pelo desvio, o município que tenha sido irregularmente beneficiado pelas despesas irregulares e, quando for o caso, o terceiro irregularmente contratado ou que, de qualquer forma, tenha concorrido para a prática do dano ao Erário;
9.5. determinar, com base no art. 43, I, da Lei 8.443/1992 e art. 250, inciso II, do Regimento Interno/TCU, ao Ministério da Educação (MEC) , respaldado no art. 30, I, III e IV, da Lei 11.494/2007 (Lei do Fundeb) , que, no prazo de 15 dias, utilizando-se dos meios mais eficazes de que dispõe, encaminhe aos estados e municípios que têm direito a recursos provenientes da diferença no cálculo da complementação devida pela União no âmbito do Fundef, referente a 1998 a 2006, oriundos da ACP 1999.61.00.050616-0, ou de ações similares na esfera judicial ou administrativa, cópia integral desta deliberação, alertando-os de que os recursos de complementação da União de verbas do Fundef, obtidos pela via judicial ou administrativa, devem ser utilizados exclusivamente para a manutenção e desenvolvimento do ensino fundamental, sob pena de responsabilidade do gestor que lhes conferir outra destinação;
9.6. determinar aos municípios beneficiados pela ACP 1999.61.00.050616-0 que não promovam pagamento de honorários advocatícios com recursos oriundos da complementação da União ao Fundef/Fundeb, bem como não celebrem contratos que contenham, de algum modo, essa obrigação;
9.7. encaminhar cópia desta decisão, acompanhada do relatório e voto que a fundamentam, aos Tribunais de Contas Estaduais de Alagoas, Maranhão, Paraíba, Pernambuco e Piauí, bem como aos Tribunais de Contas dos Municípios da Bahia, do Ceará e do Pará, informando-os do entendimento acerca da impossibilidade de os recursos transferidos, a título de complementação, da União para o Fundef/Fundeb, comporem o cálculo do mínimo a ser aplicado em manutenção e desenvolvimento do ensino, expresso no caput do art. 212 da Constituição, conforme expresso nas normas de contabilidade pública, em especial no Manual de Demonstrações Financeiras emitido pela STN (Portaria STN 403/2016) , bem como, a título de colaboração, aos Tribunais de Contas dos demais Estados da federação;
9.8. encaminhar cópia deste processo, para as finalidades que entenderem cabíveis, ao Ministério da Transparência e Controladoria-Geral da União (CGU) , ao Ministério Público junto ao Tribunal de Contas do Estado do Maranhão, à Procuradoria da União no Maranhão (PU/MA) , ao Ministério Público dos Estados de Alagoas, Maranhão, Paraíba, Pernambuco, Piauí, Bahia, Ceará e Pará, ao Departamento de Assuntos Extrajudiciais da Advocacia-Geral da União, ao Ministério Público Federal (MPF) e à Polícia Federal;
9.9. encaminhar, a título de colaboração, cópia desta decisão, acompanhada do relatório e voto que a fundamentam, aos Presidentes dos Tribunais Regionais Federais, informando-os de que este Tribunal firmou o entendimento de que, por força do art. 60, do ADCT, com a redação conferida pela EC 14/1996, é inconstitucional e ilegal a destinação de valores de precatórios relacionados a verbas do Fundef/Fundeb para o pagamento de honorários advocatícios;
9.10. autorizar a Segecex, em conjunto com demais secretarias do Tribunal, a:
9.10.1. compartilhar as informações/documentos necessários à atuação conjunta e coordenada dos órgãos parceiros da Rede de Controle no âmbito de suas esferas de competência, seja cível ou criminal;
9.10.2. realizar, caso necessário, eventuais ações em conjunto, como diligências, fiscalizações e operações visando a obtenção de elementos comprobatórios adicionais e a conjugação de esforços no sentido do alcance da máxima efetividade no tocante ao ressarcimento dos recursos desviados e a correspondente responsabilização dos agentes públicos e terceiros que deram causa aos danos que venham a ser comprovados. (grifou-se) 
13.	Posteriormente, como resultado da análise de embargos de declaração opostos a essa decisão, o Tribunal, por intermédio do Acórdão 1962/2017-TCU-Plenário, da relatoria do Ministro Walton Alencar Rodrigues, entre outros esclarecimentos, elucidou que a competência do TCU firmada no item 9.2.1 do Acórdão 1824/2017-TCU-Plenário não afastava a competência concorrente dos demais Tribunais de Contas.
14.	A instauração da presente tomada de contas especial (TCE) , determinada pelo Acórdão 986/2020-TCU-Plenário, proferido no âmbito de auditoria realizada em municípios pernambucanos para verificar a regularidade da aplicação de precatórios Fundef recebidos em ações judiciais (TC Processo 018.268/2018-8) , deu-se em linha com os entendimentos firmados no Acórdão 1824/2017-TCU-Plenário. 
15.	Na referida fiscalização, constatou-se que parte das quantias liberadas aos municípios foi utilizada para pagamento de honorários advocatícios contratuais, por meio de destaques no montante de cada condenação, com cláusula de remuneração honorária ad exitum de 20% da quantia que viesse a ser recebida pelos entes. 
16.	Diante disso, em consonância com o preconizado no subitem 9.4.3 do Acórdão 1824/2017-TCU-Plenário, foi determinada, nos termos do item 9.1.1 do Acórdão 986/2020-TCU-Plenário, a constituição de tomadas de contas especiais, incluindo-se no polo passivo o gestor municipal signatário do contrato e o terceiro irregularmente beneficiado (escritório advocatício) ,  para fins de recomposição do erário, no caso, dos cofres do Fundeb. 
17.	Em cumprimento a tal decisão, foram instauradas as correspondentes tomadas de contas especiais, em nome do respectivo prefeito à época da contratação e dos escritórios de advocacia (ou advogados) beneficiados pelos destaques dos honorários dos precatórios Fundef. Neste específico processo, foram citados os seguintes responsáveis: 
	Gestor municipal signatário do contrato advocatício
	Escritório advocatício/advogado 
	Valor (R$) 
	Data-base

	José Geovane Bezerra (CPF XXX.015.304-XX) - Ex-prefeito municipal nas gestões 2005-2008 e 2009-2012
	Raimundo & Capela Jurídico Estratégico (CNPJ 07.038.997/0001-18) 
	735.312,79
	30/10/2012

	José Geovane Bezerra (CPF XXX.015.304-XX) - Ex-prefeito municipal nas gestões 2005-2008 e 2009-2012
	Roberto Gilson Raimundo Filho (CPF XXX.062.064-XX) 
	 69.594,09
	 30/10/2012

EXAME TÉCNICO
18.	 Em cumprimento à determinação do Tribunal, foi promovida a citação do Sr. José Geovane Bezerra, do Sr. Roberto Gilson Raimundo Filho e de Raimundo & Capela Jurídico Estratégico, nos moldes dos ofícios constantes das peças 58 a 60.
19. 	Conforme comprovam as peças 63, 144 e 145, os responsáveis tiveram ciência da citação, apresentando suas alegações de defesa às peças 64 (José Geovane) , 66 (Roberto Gilson) e 68 (Raimundo & Capela) . As peças 69 a 142 constituem anexos das defesas dos responsáveis.
20.	Todos os responsáveis são representados pelo Sr. Roberto Gilson, segundo procurações juntadas às peças 61 e 62, por meio das quais o Sr. José Geovane e Raimundo & Capela o constituíram como advogado. 
21.  	Nos termos do item 9.1.1 do Acórdão 986 - TCU - Plenário, os responsáveis foram ouvidos "em face do efetivo pagamento de honorários advocatícios contratuais, a título de verba honorária de 20% (ou 10% ou 30%) sobre os benefícios auferidos, com recursos dos precatórios do Fundef".
22.	Tendo em vista que as alegações de defesa de todos os responsáveis, salvo poucos pontos, contêm a mesma essência; e que, pelo caráter objetivo da maioria das alegações, o eventual acatamento dos argumentos expendidos por um deles causará aproveitamento aos outros, este exame técnico agrega a análise das defesas em subseção única, denominada "Análise das alegações de defesa", logo após a apresentação da síntese dos argumentos apresentados.
Alegações de defesa (de todos os responsáveis) 
23.	Após apresentar as nuances da contratação e do processo de origem do pagamento dos precatórios Fundef do Município de Camocim de São Félix/PE (0000246-96.2007.4.05.8302 (2007.83.02.000246-0) , da 16ª Vara Federal de Pernambuco, alegou-se que, em dissonância com o apontamento do relatório de auditoria, a ação judicial para a qual o então-prefeito contratou, em 2007, o escritório Raimundo e Capela não se confundia com aquelas de mera execução da sentença exarada na Ação Civil Pública promovida pelo MPF, estas sim, no ver dos responsáveis, tratadas na representação que culminou na prolação do Acórdão 1824/2017-TCU-Plenário.
24.	As principais diferenças, conforme aduzido, consubstanciar-se-iam nos fatos de que: i) tratava-se de ação individual (e não de alcance coletivo, como no caso dos escritórios contratados apenas para executar a sentença da referida ACP, na qual o reconhecimento judicial do direito decorreu da específica atuação do MPF) ; ii) o escritório teria assumido, desde a propositura da ação inicial (conhecimento) até o seu deslinde na fase de execução, todos os riscos por eventual insucesso do pleito, com remuneração prevista de 10% e iii) os serviços foram efetivamente prestados e resultaram exitosos.
25.	Aventou-se a impossibilidade de o TCU buscar a recomposição pretendida depois de mais de cinco anos do pagamento dos precatórios, decorrente de amplo debate na Justiça Federal, que culminou no trânsito em julgado de decisão favorável ao destaque dos honorários.
26.	Destacou-se, ademais, que o Tribunal de Contas do Estado de Pernambuco já havia se pronunciado pela regularidade do pagamento dos honorários, nos autos do processo TCE/PE 1857162-1 (peça 112) .
27.	Reclamou-se ainda a necessidade de considerar as disposições do Código de Processo Civil referentes à imperiosa harmonização da jurisprudência dos tribunais. Tendo isso em conta, opôs-se o novel entendimento deste Tribunal, consubstanciado no Acórdão 1412/2020-TCU-Plenário, de 3/6/2020, da relatoria do Ministro Walton Alencar Rodrigues, prolatado quando da análise do TC Processo 018.180/2018-3, que cuidou de caso similar ao tratado nestes autos. 
28.	Na referida decisão, seguindo o entendimento posto em declaração de voto do Ministro Bruno Dantas, o Plenário do TCU resolveu não instaurar a TCE proposta por esta unidade técnica, que havia identificado pagamentos de honorários advocatícios com a utilização de recursos dos precatórios Fundef.
29.	Como fundamento do voto condutor da decisão, o Ministro Bruno Dantas acatou os argumentos apresentados pelas partes de que: i) a parcela da condenação da União referente aos juros de mora, por seu caráter indenizatório, não permaneceria vinculada à educação, especialmente em face do entendimento do STJ acerca do caráter autônomo dessa parcela em relação ao bem principal recomposto pela decisão judicial (exemplo citado: REsp 1.239.203, reafirmada no REsp 1.451.876) ; ii) seria necessário, em cada caso, separar os escritórios que atuaram apenas na execução da sentença daqueles que foram responsáveis pela ação desde a fase de conhecimento; e iii) a constituição em mora da União e a consequente obrigação de pagar juros à parte vencedora da lide consubstanciou nexo causal suficiente entre o acréscimo patrimonial e a atuação dos advogados pioneiros, já que só poderia se dar em ação judicial específica (em conformidade com o art. 240 do CPC, c/c o art. 405 do Código Civil) .
30.	Ante essas conclusões e considerando a falta de informação acerca do montante da condenação correspondente a juros de mora e de evidenciação da efetiva participação dos escritórios envolvidos na constituição do crédito (fase de conhecimento, de execução ou ambas) até aquele estágio processual, reputaram-se ausentes os pressupostos para a instauração da TCE proposta, do que decorreu determinação do Plenário para que, previamente ao julgamento dos embargos então examinados, esta unidade técnica suprisse tais lacunas, mediante realização de diligências. 
31.	Por sua vez, os defendentes, utilizando fundamentos essencialmente iguais aos da referida declaração de voto, aduziram que a superveniente decisão deste Tribunal em nada contrariou as conclusões do Acórdão 1824/2017-TCU-Plenário, já que, ao vedar a utilização de recursos do Fundef para o pagamento de despesas não compreendidas no conceito de manutenção e desenvolvimento da educação (MDE) , aquela deliberação não cuidou da específica parcela referente aos juros de mora, que, conforme jurisprudência do STJ, teria natureza distinta do bem principal. Por via de consequência, os juros de mora, de forma diversa do valor de origem e da correspondente atualização monetária, não seriam alcançados pelas conclusões decorrentes daquela decisão.
32.	Assim, argumentou-se que eventual interpretação deste Tribunal que, de forma extensiva, considerasse que os juros moratórios também devem ter aplicação vinculada aos fins do Fundeb/Fundef implicaria intervenção indevida na autonomia municipal, em afronta ao entendimento do STF (ADI 307, Rel. Min. Eros Grau, Tribunal Pleno, DJ 01.07.2009) .
33.	Opôs-se, ademais, que o Fundeb/Fundef tem rol próprio de fontes de financiamento, de sorte que não poderia o TCU, a partir de seu entendimento, alargar o alcance da Constituição e das correspondentes leis para vincular outras receitas a suas finalidades.
34.	Nesse campo, por fim, requereu-se que, aplicando à situação analisada nestes autos o mesmo entendimento adotado no Acórdão 1412/2020-TCU-Plenário, i) fossem previamente realizadas diligências para identificar a parcela da condenação da União referente aos juros de mora e ii) em caso de o montante identificado superar o valor dos honorários recebidos, restasse afastado o dano ao erário, com o consequente arquivamento desta TCE.
35.	No campo da prescrição, alegou-se que, em aventada consonância com a jurisprudência, conforme comprovariam algumas decisões judiciais colacionadas, aplicar-se-ia ao TCU a regra do art. 1º do Decreto 20.910/1932. Por conseguinte, observado lapso temporal superior a cinco entre a contratação do escritório e a citação dos responsáveis, não poderia mais este Tribunal buscar a recomposição do erário.
36.	Em adição, ressaltou-se que, ainda que considerado o prazo prescricional do Código Civil, ele também já teria se exaurido, especialmente porque, tendo sido citados os responsáveis em 2020 para responder por contratação materializada no ano de 2007, não se teria apresentado em tempo hábil a causa de interrupção de prescrição do art. 202 do Código Civil, que orientou o entendimento do Tribunal quando da prolação do Acórdão 1441/2016-TCU-Plenário, da relatoria do Ministro Benjamin Zymler.  
37.	Quanto ao possível argumento acerca da imprescritibilidade do ressarcimento de danos ao erário, opuseram-se os seguintes posicionamentos do STF:
	a) em 2016, a Corte Suprema, no curso do RE 669.069/MG, fixou a tese de que é prescritível a ação de reparação de danos decorrentes de ilícito civil;
	b) em 2019, no curso do RE 852.475/SP, o STF estabeleceu que a imprescritibilidade a que se refere o art. 37, § 5º, da Constituição Federal, deve se limitar às ações de ressarcimento decorrentes da prática de ato doloso tipificado na Lei de Improbidade Administrativa;
	c) no RE 636.886/AL, o STF estabeleceu a tese de que "É prescritível a pretensão de ressarcimento ao erário fundada em decisão de Tribunal de Contas".
38.	Na visão dos defendentes, esse conjunto de decisões demonstraria que a Corte Suprema não considera absoluta a regra de imprescritibilidade das ações de ressarcimento de danos ao erário. 
39.	Por isso, aduziu-se que, em razão de a situação analisada nestes autos não se conformar com a prática de ato doloso de improbidade administrativa e de que não se apresentou nenhuma causa de interrupção, os fatos analisados já teriam sido efetivamente alcançados pela prescrição, de sorte que esta TCE deveria ser arquivada.
40.	Noutro prisma, aduziu-se que houve equívoco do relatório de auditoria na citação da pessoa física do Sr. Roberto Gílson Raimundo Filho, ainda que sócio administrador do escritório, em lugar de ser citada exclusivamente a pessoa jurídica efetivamente beneficiada pelo recebimento dos honorários sucumbenciais tratados naquela específica citação (Raimundo e Capela) . 
41.	Na mesma toada, opôs-se que a decisão de citar os responsáveis para a devolução dos honorários sucumbenciais não estava em linha com as decisões anteriores deste Tribunal, especialmente em face das análises que resultaram na prolação do Acórdão 1824/2017-TCU-Plenário, porquanto todas as suas conclusões, em realidade, residiam na aventada irregularidade dos honorários contratuais (e não sucumbenciais) .
42.	Adicionalmente, argumentou-se que, ainda que não fosse esse o entendimento, os honorários sucumbenciais constituiriam parcela autônoma da condenação principal, de natureza alimentar e destinada à remuneração do advogado, conforme comprovaria o conjunto normativo constituído pelo art. 85, §§ 1º, 2º, incisos I a IV, 14 e 15 do Código de Processo Civil  e pelos arts. 22 e 23 da Lei 8.906/94 (Estatuto da OAB) , bem como pela seguinte disposição da Súmula Vinculante 47 do STF:
"Os honorários advocatícios incluídos na condenação ou destacados do montante principal devido ao credor consubstanciam verba de natureza alimentar cuja satisfação ocorrerá com a expedição de precatório ou requisição de pequeno valor, observada ordem especial restrita aos créditos dessa natureza". (grifos no original) 
43.	Quanto à contratação direta do escritório e à adoção de cláusula de êxito, defendeu-se a regularidade dessas medidas sob os fundamentos sintetizados a seguir:
	a) o resultado foi exitoso, depois de quase uma década de trabalho desenvolvido pelo escritório, no qual teve que enfrentar a sistemática oposição da União em reconhecer o direito dos municípios lesados;
	b) o Município de Camocim de São Félix tem pequeno porte e não dispõe de estrutura própria de procuradores efetivos;
	c) o referido Município somente se obrigaria a realizar o pagamento na hipótese de êxito das causas patrocinadas pelo escritório (ICMS, FPM e Fundef) ;
	d) o escritório participou de todas as fases processuais, desde a petição inicial;
	e) a boa-fé do ex-prefeito restaria demonstrada porque, ao realizar a contratação, utilizou como subsídio a seguinte orientação do TCE/PE, expedida quando da análise do processo 0001748-6, em resposta à consulta formal dirigida àquela Corte de Contas por outro município (peça 85-86) :
DECISÃO T.C. Nº 1785/00  
PROCESSO TC Nº 0001748-6 CONSULTA FORMULADA POR ANTÔNIO DE PÁDUA MARANHÃO FERNANDES, PREFEITO DO MUNICÍPIO DE SÃO JOÃO.  
RELATOR: CONSELHEIRO FERNANDO CORREIA.  
Decidiu o Tribunal de Contas do Estado, à unanimidade, em sessão ordinária realizada no dia 11 de outubro de 2000, responder ao consulente nos seguintes termos:  
I- A contratação de advogado, pelo município, para PROPOR AÇÃO JUDICIAL em defesa dos interesses do erário PODERÁ OCORRER COM INEXIGIBILIDADE DE LICITAÇÃO por se tratar de PRESTAÇÃO DE SERVIÇO DE NATUREZA SINGULAR, nos termos do permissivo constante do artigo 25, inciso II, da Lei Federal no 8.666/93 (Lei de Licitações) ;  
II- No processo de inexigibilidade de licitação deverá ser fundamentada a escolha do profissional, especialmente no que toca a sua experiência profissional, trabalhos realizados e conhecimento da matéria para a qual se está realizando o procedimento de inexigibilidade. Deverá ainda ser publicado aviso e dada ciência à OAB-PE.  
III- A contratação de honorários advocatícios PODERÁ SER CONDICIONADA À CLÁUSULA DE ÊXITOS NA DEMANDA, somente devido o pagamento APÓS O TRÂNSITO EM JULGADO da decisão favorável à administração e INCIDENTE SOBRE A BASE DE CÁLCULO DETERMINADA PELA JUSTIÇA AO FINAL DA DEMANDA, além da parcela fixa a título de contraprestação de serviços, observada a tabela de honorários da OAB." (grifos no original) 
	f) ao tempo da contratação, dada a incipiência do tema, ainda não havia jurisprudência consolidada que desse algum grau de certeza acerca do êxito da demanda, razão que revelaria a natureza singular dos serviços contratados, tal qual exigido na Lei de Licitações e Contratos. Nesse sentido, apresentou-se, além de excerto de decisão judicial, parecer da Advocacia Ilmar Galvão (peça 80) .
	g) foram atendidos os requisitos da Lei 8.666/93, já que i) se tratava do patrocínio de causa judicial, serviço técnico especializado expressamente enumerado no art. 13 da norma, ii) o escritório já possuía, ao tempo da contratação, demonstrada especialização, com atuação em diversas ações associadas com o tema e iii) o objeto era singular, pois que não se restringia apenas a temas de Direito Tributário, transcendendo até mesmo para os ramos do Direito Financeiro e do Administrativo;
	h) conforme posicionamentos doutrinário e jurisprudencial, a singularidade do objeto decorre da natureza do serviço, e não necessariamente da inexistência de eventual pluralidade de potenciais prestadores, razão pela qual, nas contratações diretas por inexigibilidade, está sempre presente um elemento subjetivo do contratante;
	i) para demonstrar a especialização no campo tributário e áreas afins, o escritório juntou diversas certidões e declarações demonstrativas do patrocínio de causas sobre o tema; e informou que, em decorrência dessa especialização, o sócio Roberto Gílson Raimundo Filho foi nomeado para compor a Comissão de Assuntos Tributários da OAB/PE (peça 72) ;
	j) de acordo com os posicionamentos doutrinário e jurisprudencial, a escolha de qual advogado contratar não se compatibiliza com a realização de licitação, dado que, conforme o art. 5º do Código de Ética e Disciplina da OAB, "o exercício da advocacia é incompatível com qualquer procedimento de mercantilização", razão por que o Conselho Pleno do Conselho Federal da OAB editou a Súmula 04/2012/COP, com o seguinte enunciado:
"ADVOGADO. CONTRATAÇÃO. ADMINISTRAÇÃO PÚBLICA. INEXIGIBILIDADE DE LICITAÇÃO. Atendidos os requisitos do inciso II do art. 25 da Lei nº 8.666/93, é inexigível procedimento licitatório para contratação de serviços advocatícios pela Administração Pública, dada a singularidade da atividade, a notória especialização e a inviabilização objetiva de competição, sendo inaplicável à espécie o disposto no art. 89 (in totum) do referido diploma legal." (grifos no original) 
	k) conforme parecer de Marçal Justen Filho juntado à peça 81, a remuneração por cláusula de êxito não se incompatibiliza com a exigência de estabelecer preço da contratação, nos termos impostos pela Lei 8.666/93, tendo em conta que: i) essa modalidade tem previsão no próprio Código de Processo Civil (art. 85, § 2º) ; ii) é adotada ordinariamente em contratações do gênero; iii) transferem ao contratado os riscos de eventual insucesso, em benefício do Poder Público; iv) mesmo a Lei de Licitações e Contratos, por seu art. 62, § 3º, inciso I, reconhece a existência de contratos regidos essencialmente pelo Direito Privado e v) os contratos advocatícios constituiriam exemplo desse tipo de pacto;
	l) o STJ já adotou decisão em que reconheceu a legitimidade daquela modalidade de remuneração do contratado (AgInt no AREsp 1.464.027/RJ, 3.a T., rel. Min. Moura Ribeiro, j. 19.8.2019, DJe 21.8.2019) ;
	m) o percentual de honorários previsto (10%) encontrava-se dentro dos limites estabelecidos no CPC e alinhado com as regras estatuídas pela OAB e com a jurisprudência;
	n) o pagamento ocorreu sob estrita vigilância judicial e apenas se materializou após o êxito da demanda;
	o) sem a atuação do advogado, o Município não veria satisfeita a sua demanda.
44.	Defendeu-se que o TCU, sem o manejo de uma ação rescisória, não poderia imputar débito aos responsáveis, tendo em vista que o destaque dos honorários combatido já foi analisado de forma específica pela Justiça Federal, por meio de decisão transitada em julgado, na qual, reconhecida a natureza indenizatória e autônoma daquela parcela da condenação, foi denegada a pretensão da parte ré de obstar a medida com base na alegação de que os recursos do Fundef teriam destinação vinculada[endnoteRef:2] (chegando a União a ter seus pleitos negados até mesmo no âmbito do STF) .  [2:  Processo 0000246-96.2007.4.05.8302 (2007.83.02.000246-0) - 16ª Vara Federal de Pernambuco. No STF, RE 793.094. Min. Teori Zavascki. Julgado em 5/2/2016.] 
45.	Na mesma decisão, opôs-se, contra a pretensão da União, a constatação de que, a partir dos mesmos recursos oriundos do Fundef, aquele ente federado buscou e obteve, pela via da compensação, o abatimento de relevante parcela do montante da condenação. Em conformidade com o precatório constante da peça 14, esse patamar alcançou 81% (R$ 5.954.038,09/R$ 7.353.127,91) . 
46.	No ver dos responsáveis, em linha com a referida decisão, essa situação demonstraria a fragilidade do argumento de que os recursos não poderiam ser aplicados em áreas distintas da educação, uma vez que a parcela destinada aos cofres públicos federais também não visou o financiamento do ensino fundamental.
47.	Por isso, reclamando paralelismo das duas situações, aduziu-se que a adoção de entendimento pela vinculação dos recursos obtidos pelo Município de Camocim de São Felix também deveria obrigar a que a União recompusesse o Fundef na medida dos benefícios recebidos.
48.	Alegou-se que o relatório de auditoria, ao reputar irregular o destaque dos honorários contratuais ignorou que a remuneração de advogados tem disciplina própria, que prevê essa forma de pagamento (art. 22, § 4º, da Lei 8.906/94) , e que os honorários eram efetivamente devidos e foram cobrados em patamar 50% inferior ao praticado pelo "mercado jurídico" (10% versus 20%) .
49.	Com suporte nas razões apresentadas no voto do Ministro do STJ Mauro Campbell Marques, proferido quando da análise do REsp 1.509.457/PE (2015/0007658-2) , destacou-se que não há incompatibilidade entre a vinculação legal prevista dos recursos do Fundef e o correspondente destaque de honorários advocatícios quando, fugindo à situação de regularidade de repasses, o ente prejudicado necessite buscar o Poder Judiciário para que a União cumpra adequadamente seu dever, a exemplo da situação enfrentada nesta TCE. 
50.	Depois de considerar a essencialidade dos trabalhos realizados pelos advogados para a obtenção dos recursos negados pela União, os responsáveis alegaram que não houve desvio de finalidade porque tais serviços estariam compreendidos no conceito de atividade-meio necessária ao funcionamento e desenvolvimento dos sistemas de ensino, conforme previsão do inciso V do art. 70 da Lei 9.394/96 (LDB) . Por essa razão, consubstanciariam gastos para a manutenção e desenvolvimento do ensino fundamental público.
51.	Tal entendimento teve suporte na alegação de que o fruto do trabalho dos advogados foi a causa do recebimento dos recursos que, ao fim, foram destinados ao sistema educacional do Município.
52.	Contra a aventada irregularidade do destaque dos honorários, opôs-se a Súmula Vinculante 47 do STF - já transcrita -, enfatizando-se que a sua produção ocorreu após reiterados julgados em que a Corte Suprema havia reconhecido a viabilidade do fracionamento de execução contra a Fazenda Pública, para a satisfação autônoma dos honorários do advogado. Tal jurisprudência estaria fundada nestas premissas: i) autonomia dos honorários em relação ao crédito da parte patrocinada, por pertencer a outro titular; e ii) a natureza alimentar dos honorários.
53.	Ainda, destacou-se que a situação analisada nestes autos se amoldava à hipótese que levou,  no âmbito do STF, o Ministro Dias Toffoli, em 9/5/2019, a reformar a decisão cautelar sua que havia determinado, em 11/1/2019, nos autos da Suspensão de Liminar 1.186/DF, a imediata suspensão de todas as decisões judiciais que tivessem autorizado o destaque de honorários advocatícios contratuais de precatórios Fundef, do que resultou o seguinte esclarecimento:
 (...) declarar, expressamente, que seu comando não atinge execuções decorrentes de ações individualmente propostas por entes públicos, através de patronos para tanto constituídos, tampouco aquelas em que já transitada em julgado a decisão que reconheceu o direito ao recebimento da verba honorária, pelos advogados que atuaram no feito. (grifos no original) 
54.	Reclamou-se também a necessidade de o TCU aplicar os seguintes dispositivos da Lei de Introdução às Normas do Direito Brasileiro (LINDB) , com as alterações trazidas pela Lei 13.655/2018 ao Decreto-Lei 4.657/1942:
"Art. 1º O Decreto-Lei nº 4.657, de 4 de setembro de 1942 (Lei de Introdução às Normas do Direito Brasileiro) , passa a vigorar acrescido dos seguintes artigos: 
"Art. 20 . Nas esferas administrativa, controladora e judicial, não se decidirá com base em valores jurídicos abstratos sem que sejam consideradas as consequências práticas da decisão. 
Parágrafo único. A motivação demonstrará a necessidade e a adequação da medida imposta ou da invalidação de ato, contrato, ajuste, processo ou norma administrativa, inclusive em face das possíveis alternativas." 
" Art. 21. A decisão que, nas esferas administrativa, controladora ou judicial, decretar a invalidação de ato, contrato, ajuste, processo ou norma administrativa deverá indicar de modo expresso suas consequências jurídicas e administrativas.
Parágrafo único. A decisão a que se refere o caput deste artigo deverá, quando for o caso, indicar as condições para que a regularização ocorra de modo proporcional e equânime e sem prejuízo aos interesses gerais, não se podendo impor aos sujeitos atingidos ônus ou perdas que, em função das peculiaridades do caso, sejam anormais ou excessivos."  
" Art. 23. A decisão administrativa, controladora ou judicial que estabelecer interpretação ou orientação nova sobre norma de conteúdo indeterminado, impondo novo dever ou novo condicionamento de direito, deverá prever regime de transição quando indispensável para que o novo dever ou condicionamento de direito seja cumprido de modo proporcional, equânime e eficiente e sem prejuízo aos interesses gerais.
Parágrafo único. (VETADO) ." 
" Art. 24. A revisão, nas esferas administrativa, controladora ou judicial, quanto à validade de ato, contrato, ajuste, processo ou norma administrativa cuja produção já se houver completado levará em conta as orientações gerais da época, sendo vedado que, com base em mudança posterior de orientação geral, se declarem inválidas situações plenamente constituídas. 
Parágrafo único. Consideram-se orientações gerais as interpretações e especificações contidas em atos públicos de caráter geral ou em jurisprudência judicial ou administrativa majoritária, e ainda as adotadas por prática administrativa reiterada e de amplo conhecimento público." (grifos no original) 
55.	Segundo os defendentes, a situação analisada amoldar-se-ia à hipótese normativa porque:
	a) no ano do pagamento dos precatórios, a orientação jurisprudencial pacífica, tanto no TRF5 quanto no STJ, nas ações do Fundef, era pela plena possibilidade do pagamento de honorários contratuais mediante destaque do valor da condenação;
	b) o entendimento da Justiça somente teria mudado com a superveniência do julgamento do REsp 1.703.697/PE por parte da 1ª Seção do STJ, cuja publicação somente se deu em 26/2/2019;
	c) entretanto, no âmbito do STF, o tema ainda não estaria resolvido, conforme verificado no julgamento do ARE 106.6359/AL, no qual a Primeira Turma daquela Corte Suprema, por maioria de seus membros, decidiu pela manutenção do destaque dos honorários contratuais. No excerto colacionado, o Ministro Luís Roberto Barroso destacou a diferença entre a situação dos advogados que participaram apenas da fase de execução e aqueles outros responsáveis pelo patrocínio da causa desde o princípio, enfatizando que, sem a participação destes, o próprio recebimento dos recursos não teria se materializado;
	d) com fundamento em premissas semelhantes e destacando a necessidade de aplicação da LINDB, o juiz da 23ª Vara Federal de Pernambuco e o TRF5 rejeitaram, nos respectivos julgamentos do processo 0800276-06.2018.4.05.8305 (da Prefeitura Municipal de Terezinha/PE) , o pedido de ressarcimento de honorários advocatícios destacados dos precatórios Fundef.
56.	Requisitou-se, outrossim, a aplicação do entendimento esposado no TC Processo 037.224/2019-0, no qual, ao analisar situação análoga à que ora se examina, o Tribunal resolveu, por meio do Acórdão 1347/2020-TCU-Plenário, da relatoria da Ministra Ana Arraes, determinar ao município (e não ao prefeito e ao escritório contratado) a reconstituição ao Fundeb do montante dos precatórios destacados para o pagamento de honorários advocatícios.  Na oportunidade, reconheceu-se que não poderia ser o gestor atual responsabilizado pelo pagamento porque não havia alternativa para ele em face de decisão judicial transitada em julgado favorável ao destaque dos honorários.
57.	Por fim, apontou-se que o referido destaque dos honorários foi objeto de apreciação específica da 2ª Câmara do TCE/PE, realizada em 12/12/2019, no processo TCE-PE 1857162-1, por meio da qual aquele Tribunal de Contas reputou regular os pagamentos, considerando, em outros aspectos, o entendimento vigente à época (segurança jurídica) , a boa-fé das partes envolvidas e a justiça dos pagamentos, dado o longo período dedicado pelos escritórios à causa.
Análise das alegações de defesa
58.	Examinadas as alegações de defesa, não se identificaram elementos suficientes para afastar as irregularidades imputadas aos responsáveis, à exceção da relacionada aos honorários sucumbenciais, conforme razões apresentadas a seguir.
59.	Primeiramente, destaca-se que a natureza vinculativa da utilização dos recursos do Fundef e a competência do TCU para fiscalizar a sua aplicação quando decorrentes de complementação da União a estados e municípios são matérias pacificadas neste Tribunal, ainda que associados com o sucesso de demandas judiciais. 
60.	Essa conclusão não pode ser afastada sequer pelo conjunto de entendimentos apresentados nos Acórdãos 1824/2017 e 1962/2017, ambos do Plenário, em que esta Corte de Contas reconheceu que essa competência, por seu caráter concorrente, não afasta a dos órgãos de controle locais.
61.	Isso se justifica plenamente, uma vez que tais fundos possuem fontes híbridas de financiamento, especialmente quando se trate de entes federados que, por sua hipossuficiência, necessitem que parcela de suas despesas com a educação básica (fundamental, no caso do Fundef) sejam providas pelo Governo Federal. Nesse diapasão, a parcela fiscalizatória que cabe a este Tribunal associa-se com os fundos que, porventura, recebam complementação da União (e este é o caso) .
62.	Apesar do reconhecimento da competência concorrente, no presente caso, a totalidade do gasto tido por irregular foi custeada com recursos federais, porquanto os precatórios Fundef dizem respeito exclusivamente à parcela complementar da União. 
63.	Logo, ante o demonstrado caráter federal dos recursos dos precatórios Fundef,  i) o gestor não poderia opor o parecer do TCE/PE - favorável à contratação, mas contrário ao entendimento do TCU  - para justificar o destaque de honorários inquinado (tampouco o posterior julgamento de mesma linha daquela Corte Contas) e ii) se revela insubsistente a alegação de que a análise por parte do TCU implicaria invasão da autonomia municipal.
64.	Esse conjunto de entendimentos do Tribunal, consolidado nas decisões-paradigma do TCU, não comporta qualquer raciocínio que, a exemplo das alegações de defesa, conduzam à aceitação da tese de que, dada a contribuição dos advogados para o incremento dos investimentos na educação, os correspondentes honorários devem ser compreendidos no conceito de "atividade-meio necessária ao funcionamento dos sistemas de ensino" de que trata o art. 70 da LDB. Se assim o fosse, o Tribunal não teria orientado as unidades técnicas a instaurarem tomadas de contas especiais quando da verificação do pagamento de honorários com a utilização daqueles recursos.
65.	Quanto à aventada necessidade de o TCU considerar os comandos da LINDB, no que tange a obrigação de ter em vista a interpretação então dada pelos órgãos do Poder Judiciário e pelo próprio TCE/PE sobre o tema à época da contratação, opõe-se que, a par do reconhecimento da efetiva sujeição deste órgão às disposições citadas, deve-se ter em conta, inicialmente, que o julgamento do TCU que culminou no Acórdão 1824/2017-TCU-Plenário não implicou mudança de entendimento deste Tribunal, que ainda não havia se pronunciado de forma específica sobre a matéria. De outra sorte, constituiu mera aplicação de um conjunto normativo preexistente. Por essa razão, inaplicável os artigos 23 e 24 da LINDB.
66.	Mesmo considerando que o parágrafo único do art. 24 do citado normativo veda aos órgãos de controle a revisão de contratos cuja produção já se houver completado com base em "orientações gerais da época", incluindo neste conceito a jurisprudência judicial ou administrativa majoritária, contrapõe-se que, em homenagem à independência das instâncias, essa mudança de entendimento somente impõe a aplicação de efeitos prospectivos nas hipóteses em que se trate de alteração da jurisprudência do próprio TCU.
67.	Quanto ao argumento de que a presente apuração deveria ser encerrada, dado o trânsito em julgado da ação que, no âmbito do Poder Judiciário, discutiu os mesmos fatos tratados neste processo, destaca-se que o TCU possui jurisdição e competência próprias estabelecidas pela Constituição Federal e pela sua Lei Orgânica (Lei 8.443/92) . Por isso, não obsta a sua atuação o fato de o Poder Judiciário ter tratado do mesmo assunto, dado o princípio da independência das instâncias.
68.	Sobre esse tema, o Supremo Tribunal Federal tem apoiado a tese da independência entre as instâncias administrativa e penal (Mandados de Segurança 26.969-DF e 25.880-DF) , no que é acompanhado pelo Superior Tribunal de Justiça (MS 7080-DF, MS 7138-DF e 7042-DF) , corroborando, por extensão, o entendimento esposado por esta Corte de Contas.
69.	Nesse sentido, apresentam-se os Acórdão 3036/2015-TCU-Plenário, rel. MARCOS BEMQUERER; 10.042/2015-TCU - 2ª Câmara, rel. MARCOS BEMQUERER; 7.752/2015-TCU - 1ª Câmara, rel. JOSÉ MÚCIO MONTEIRO; 7.475/2015-TCU - 1ª Câmara, rel. JOSÉ MÚCIO MONTEIRO; 7.123/2014-TCU - 1ª Câmara, rel. BRUNO DANTAS; 2.743/2019-TCU-2ª Câmara, rel. MARCOS BEMQUERER.
70.	Ademais, dada a sua missão institucional, este Tribunal avalia aspectos que, muitas vezes, excedem as questões tratadas nas específicas ações conduzidas pelo Poder Judiciário. No caso concreto, por exemplo, o rol de irregularidades identificadas, transcendendo a causa analisada pela Justiça Federal (possibilidade destaque de recursos do Fundef para pagamento de honorários advocatícios) , revela que este Tribunal enfrentou aspectos adicionais, tais como a  consonância da realização da despesa com os ditames da Lei de Licitações e Contratos e da Lei de Responsabilidade Fiscal.
71.	Nesse campo, o relator do Acórdão 1285/2018-TCU-Plenário (Ministro Benjamin Zymler) foi preciso em seu voto, ao demonstrar que, a par das sucessivas decisões judiciais que, efetivamente, autorizaram os destaques de honorários dos precatórios Fundef, com fundamento nas normas próprias da advocacia, a irregularidade então apurada, semelhante a destes autos, se situava na origem (contratação) , e esta não seria necessariamente analisada quando do deferimento judicial dos pleitos de destaques de honorários, conforme se extrai do seguinte excerto: 
13.	Como se vê, tanto o Estatuto da Advocacia, quanto o regulamento do CJF e a súmula vinculante do STF, asseguram ao advogado a prerrogativa de obter o pagamento direto dos honorários advocatícios contratuais devidos por meio de destaque a ser efetuado por dedução da quantia a ser recebida pelo seu constituinte.
14.	É certo que, no caso concreto, a referida prerrogativa foi exercida à revelia dos gestores municipais, pois basta que se apresente ao juízo competente o contrato de honorários antes que se expeça o precatório em favor do beneficiário da condenação. Nada obstante isso, o pagamento realizado com recursos federais teve como antecedente lógico causal a contratação ilícita dos serviços de advocacia, daí o nexo de causalidade entre o ato de gestão praticado pelos prefeitos municipais com o prejuízo causado ao erário federal a atrair a competência desta Corte de Contas nos termos previstos no inciso II do art. 71 da CF/1988.
15.	Outro não foi o entendimento da unidade técnica:
"118.	Dessa forma, considerando a natureza vinculada determinada pela origem dos recursos, além da desproporcionalidade do valor aferido em função do trabalho desenvolvido, não se pode admitir que os valores auferidos pelos entes federados sejam vertidos para o pagamento de honorários advocatícios, devendo a verba objeto da execução necessariamente ser aplicada na mesma finalidade a que se destinou o fundo contábil: a educação fundamental.
 (...) 
119.	Impende consignar que os destaques eventualmente autorizados judicialmente decorrem do fato de que não cabe ao Poder Judiciário, para fins de autorização de pagamentos de honorários advocatícios, a prévia análise acerca da legalidade do contrato administrativo, tarefa essa de competência dos órgãos de controle. O Poder Judiciário autoriza tais destaques com base estritamente na existência e juntada aos autos de execução judicial do contrato de prestação de serviços jurídicos com previsão de honorários advocatícios.
 (...) 
124.	Dessa forma, uma vez constados pagamentos de honorários advocatícios com recursos dos precatórios do Fundef, em desacordo ao entendimento exarado por este Tribunal, mediante o Acórdão 1824/2017-TCU-Plenário (subitem 9.2.4) , devem ser constituídos processos apartados de tomadas de contas especiais, consoante preconizado no subitem 9.4.3 do referido decisum, incluindo-se no polo passivo o gestor municipal signatário do contrato advocatício e o terceiro irregularmente contratado (escritório advocatício) , com vistas à recomposição do erário público, no caso específico, os cofres do Fundeb dos municípios de Socorro do Piauí, Itaueira, São Gonçalo do Piauí, Palmeiras, José de Freitas e São João do Piauí." (grifou-se) 
72.	Outrossim, a despeito de alguns posicionamentos contrários anteriores, o STF e o STJ têm adotado diversas decisões que corroboram o entendimento deste Tribunal acerca da impossibilidade de destaque de recursos dos precatórios Fundef para o pagamento de honorários, dada a sua vinculação à destinação específica (ensino fundamental) , conforme bem sintetizado neste excerto de nota técnica da Rede de Controle da Gestão Pública do Maranhão (peça 147) :
3.	Segundo decisões reiteradas do Tribunal de Contas da União (Acórdãos 1.824/2017 e 1962/2017) , do Supremo Tribunal Federal (Ações Ordinárias de n. 648, 660, 669, e 700; Suspensão de Liminar n. 1107; ARE 1122529 AgR/PE e ARE 1.140.049/PE e do Superior Tribunal de Justiça (REsp 1.703.697/PE) ficou sufragado o entendimento de que as verbas dos precatórios do Fundef devem ser destinadas exclusivamente à educação, vedada qualquer outra destinação.
73.	Dentre as decisões enumeradas, tem especial destaque o REsp 1.703.697/PE, pois a sua análise decorreu do reconhecimento de que, no âmbito da Primeira Turma e da Segunda Turma do STJ, responsáveis estas pelo julgamento de matérias afeitas ao Direito Público, existiam posicionamentos conflitantes no que tocava a possibilidade de destaque de recursos dos precatórios Fundef para o pagamento de honorários advocatícios.
74.	Assim, dada a sua função regimental de decidir acerca de recursos, quando reveladas interpretações divergentes no âmbito dos órgãos especializados daquela Corte Superior de sua área de abrangência, a Primeira Seção do STJ, em decisão de 10/10/2018, seguindo o entendimento do Relator (Ministro Og Fernandes) , adotou o posicionamento exteriorizado neste trecho da ementa do REsp 1.703.697/PE (peça 148) :
7. Na execução, regra geral, é possível a requisição pelo patrono de reserva da quantia equivalente à obrigação estabelecida, entre si e o constituinte, para a prestação dos serviços advocatícios. A condição para isso é que o pleito seja realizado antes da expedição do precatório ou do mandado de levantamento, mediante a juntada do contrato. Orientação do STJ e do STF.
8. Esse entendimento, todavia, não é aplicável quando os valores a que tem direito o constituinte se referem a verbas decorrentes de diferenças do FUNDEF que a União deixou de repassar aos Municípios a tempo e modo.
9. O fato de determinada obrigação pecuniária não ter sido cumprida espontaneamente, mas somente após decisão judicial com trânsito em julgado, não descaracteriza a sua natureza nem a da prestação correspondente. Assim, uma vez que os valores relacionados ao FUNDEF, hoje FUNDEB, encontram-se constitucional e legalmente vinculados ao custeio da educação básica e à valorização do seu magistério, é vedada a sua utilização em despesa diversa, tais como os honorários advocatícios contratuais.
10. Reconhecida a impossibilidade de aplicação da medida descrita no art. 22, § 4º, da Lei n. 8.906/1994 nas execuções contra a União em que se persigam quantias devidas ao FUNDEF/FUNDEB, deve o advogado credor, apesar de reconhecido o seu mérito profissional, buscar o seu crédito por outro meio.
11. Recurso especial a que se dá provimento para negar o direito à retenção dos honorários advocatícios contratuais do crédito devido pela União. (grifou-se) 
75.	Extrai-se tanto dos votos que conduziram à vitória da tese, quanto das razões expendidas pela Ministra Assussete Magalhães em seu voto-vista (vencido) , que os acórdãos do TCU paradigmáticos na questão dos precatórios Fundef constituíram importante subsídio do debate que precedeu o julgamento, de sorte que, visitando as razões de decidir desta Corte de Contas, o STJ uniformizou seu próprio entendimento, em linha com aqueles julgados. 
76.	Esse é mais um fator que evidencia a importância da independência das instâncias, pois o TCU, a partir seu julgamento, contribuiu substancialmente para a harmonização do conjunto de decisões até então contraditórias (administrativas e judiciais) .
77.	Por via de consequência, diversas ações posteriores analisadas no STJ foram julgadas em conformidade com aquele entendimento, tal qual se depreende das cópias de uma dezena de decisões juntadas à peça 149 que, como regra, apresentaram justificativas equivalentes a esta, constante de trecho da ementa do julgamento do AgInt no REsp 1819469/PB, da relatoria da Ministro Mauro Campbell Marques, realizado em 21/11/2019 (peça 149, p. 7) :
1. A Primeira Seção desta Corte estabeleceu no julgamento do REsp 1.703.697/PE, DJe 26/02/2019, que os recursos do FUNDEF/FUNDEB encontram-se constitucional e legalmente vinculados a uma destinação específica, sendo vedada a sua utilização em despesa diversa da manutenção e desenvolvimento da educação básica, sendo inaplicável a regra do art. 22, § 4º, da Lei 8.906/1994 na hipótese.
78.	A seu turno, a Primeira Turma do STF, em decisão atual (de 11/2/2020) na qual não conheceu de embargos de declaração opostos pela União, no âmbito do AgR ARE 1.121.615/PE,  da relatoria do Ministro Luís Roberto Barroso, reafirmou que a questão associada com o destaque de honorários advocatícios de precatórios Fundef, por seu caráter estritamente infraconstitucional, fugiria à competência daquela Corte Suprema (peça 150) , de sorte que, no âmbito do Poder Judiciário, no mérito da questão, o entendimento vigente é o adotado pelo STJ.
79.	Logo, mesmo no âmbito do Poder Judiciário, não prosperaram, como também não se admitem na jurisprudência do TCU, as alegações dos defendentes que buscavam demonstrar a possibilidade de desvinculação dos recursos obtidos em ações judiciais das finalidades precípuas do Fundef e que, por outro lado, tentavam evidenciar a necessidade de serem observados os ditames do Estatuto da Advocacia relacionados ao destaque de honorários contratuais.
80.	Noutro aspecto, mesmo reconhecendo que, de forma diferente da contratação de advogados para atuar apenas na fase de execução da ação civil pública patrocinada pelo Ministério Público Federal em São Paulo, o Município de Camocim de São Félix contratou Raimundo & Capela para promover a ação judicial desde a fase de conhecimento, reputam-se ausentes os elementos comprobatórios da aventada singularidade do objeto.
81.	Primeiro, não se tratava de discutir tese que, de complexa, impedisse o afluxo de considerável número de interessados a um eventual certame. Ao contrário, a questão de fundo estava associada a um ponto específico e muito simples: "A União, para fins de complementação ao Fundef, poderia, em lugar de utilizar como parâmetro a média nacional do VMAA prevista na norma de regência, arbitrar, a seu juízo, outro critério?".
82.	Além disso, mesmo antes do seu trânsito em julgado, que se deu apenas em 2015, a Ação Civil Pública do MPF já oferecia importantes subsídios, disponíveis a quaisquer advogados, conforme decisão favorável obtida ainda em 2002 (peça 151) .
83.	A partir desses subsídios, pelo que se pode notar nos diversos processos analisados neste Tribunal, alguns escritórios de advocacia, considerando a multiplicidade de potenciais entes federativos beneficiários das complementações devidas ao Fundef, captaram municípios-clientes para o patrocínio de causas essencialmente iguais umas às outras, a demandarem peças, no mais das vezes, parametrizadas, o que, por si, afasta qualquer complexidade dos objetos contratados. E essa observação alcança, inclusive, os escritórios que, a exemplo de Raimundo & Capela, atuaram desde a fase inicial dos respectivos processos. 
84.	O reconhecimento desse caráter repetitivo orientou, por exemplo, o julgamento da ação ordinária de cobrança 2005.40.00.006737-0, que teve curso na 3ª Vara Federal da Seção Judiciária do Estado do Piauí, na qual, o juiz, ao condenar a União à adequada complementação do Fundef e determinar os honorários de sucumbência, fez o seguinte apontamento (peça 152, p. 9) : "Honorários fixados em R$ 2.000,00 (dois mil reais) , a cargo da UNIÃO, consoante regra do art. 20, § 4º, do CPC, e tendo em vista a repetitividade da matéria nesta Seção Judiciária."  (grifou-se) 
85.	Outrossim, extrai-se dessas decisões, inclusive da analisada neste processo, que, desde a análise de mérito realizada na primeira instância, os pleitos foram deferidos sem quaisquer ressalvas quanto ao efetivo direito à complementação do Fundef faltante, restando sempre infrutíferos, nas instâncias de origem e nas superiores, os diversos recursos da União, dada a inegável plausibilidade dos pedidos. Isso também demonstra que não há que se falar em jurisprudência vacilante a justificar a aventada complexidade das causas judiciais.
86.	Ademais, os múltiplos recursos da União que impediam o pronto pagamento dos precatórios Fundef se associavam muito frequentemente a temas não relacionados com o mérito da questão de fundo (a necessidade da complementação faltante) , mas sim com teses acessórias, a exemplo da própria impossibilidade de destaque dos honorários ora discutido, dada a vinculação da fonte de recursos.
87.	Logo, parte da complexidade dos processos, configurada pela necessidade de combater múltiplos recursos da União, não advinha da natureza do pleito, mas sim da própria insistência dos litigantes em destinar parte do montante da condenação para o pagamento de honorários advocatícios.
88.	A baixa complexidade restou ainda evidenciada nas situações em que os juízes determinaram a realização de perícias para a delimitação do quantum devido. Nesse sentido, cobraram-se, a título de honorários, ordinariamente, valores que não alcançaram sequer 0,2% da parcela destacada aos advogados. Como exemplo, apresenta-se o processo do Município de Lajedo/PE, também a cargo de Raimundo & Capela, no qual se destinou ao perito R$ 3.500,00 em face de honorários advocatícios da ordem de R$ 2,9 milhões (0,11%) , conforme peça 153, p. 27.
89.	A mesma situação se repetiu no processo de São João do Piauí/PI, que teve curso na Seção Judiciária do Piauí, no qual, a perícia realizada para determinar o montante devido custou 0,12% do total dos precatórios Fundef destinados ao advogado (R$ 3.530,00/R$ 2.874.111,43) , conforme peça 146.
90.	Não se defende, como fizeram parecer os responsáveis, que a posição do TCU se sustente na premissa de que a contratação direta somente seria autorizada no caso de se apresentar apenas um possível prestador, pois que, efetivamente, a hipótese de inexigibilidade fundada no inciso II do art. 25 da Lei 8.666/93, de forma diversa do inciso I, não impõe essa exigência, conforme se verifica em seu texto:
Art. 25.  É inexigível a licitação quando houver inviabilidade de competição, em especial:
I - para aquisição de materiais, equipamentos, ou gêneros que só possam ser fornecidos por produtor, empresa ou representante comercial exclusivo, vedada a preferência de marca, devendo a comprovação de exclusividade ser feita através de atestado fornecido pelo órgão de registro do comércio do local em que se realizaria a licitação ou a obra ou o serviço, pelo Sindicato, Federação ou Confederação Patronal, ou, ainda, pelas entidades equivalentes;
II - para a contratação de serviços técnicos enumerados no art. 13 desta Lei, de natureza singular, com profissionais ou empresas de notória especialização, vedada a inexigibilidade para serviços de publicidade e divulgação; (grifou-se) 
91.	No entanto, como se vê, a norma é clara na imposição destes três aspectos indispensáveis: estar o tipo de serviço técnico enumerado no art. 13, apresentar-se singular o objeto e deter notória especialização o contratado.
92. 	Nessa ótica, ao tempo que se demonstrou a presença dos outros dois requisitos, inclusive com vasto material ilustrativo da atuação do escritório contratado em processos judiciais relacionados com o tema em referência, restaram infrutíferos os esforços para evidenciar a singularidade do objeto.
93.	Não se pode alegar, nos moldes feitos pelos defendentes, para fins de contratação direta fundada no referido dispositivo, uma singularidade genérica dos serviços prestados por advogados, dado que aquela norma não criou essa exceção para a categoria. É necessário, isto sim, que o específico serviço a ser contratado se revele singular (e não é este o caso, conforme já demonstrado) . 
94.	Ao contrário, a utilização desse fundamento, ao privilegiar uma suposta confiança no prestador de serviço em detrimento do princípio da impessoalidade, conduz a situações esdrúxulas, como a retratada na representação cujo exame resultou na prolação do Acórdão 1824/2017-TCU-Plenário. Naquela oportunidade, constatou-se que um só escritório, sob o manto da alegada confiança que os gestores depositavam em seus serviços, foi contratado de forma direta por mais de uma centena de municípios maranhenses apenas para a execução da já citada ação civil pública vitoriosa do MPF.
95.	Logo, verifica-se a inadequação de se transpor para a Administração Pública, como reclamado, a aplicação completa das regras que regem a relação de advogados com seus clientes privados, mesmo considerando o argumento de que a Lei 8.666/1993 também reconhece a existência de contratos regidos preponderantemente pelas normas do Direito Privado, especialmente porque, mesmo esses contratos se sujeitam a um regime híbrido, com algumas derrogações próprias do Direito Público. 
96.	Outra decorrência da necessidade de ser considerada a natureza do serviço diz respeito à impossibilidade de se determinar, de forma genérica, uma taxa de sucesso com base no montante da condenação. Nesse sentido, destaca-se que uma das exigências do art. 26, parágrafo único, inciso II, da norma em referência é a existência de uma justificativa prévia do preço praticado em cada contratação direta.
97.	Ora, se, conforme já dito, as ações judiciais seguem um padrão que independe do valor pleiteado, o esforço despendido pelo advogado, a ser adequadamente remunerado, é igual para qualquer município contratante, não importando o montante em discussão. Logo, não haveria como apresentar a justificativa de preço exigido quando, pela fria aplicação de um percentual ao valor da condenação, se chegasse a um valor que não correspondesse ao efetivo esforço a ser despendido pelo potencial contratado.
98.	Nesse sentido, bastaria cogitar a hipótese de dois municípios distintos buscarem complementação do Fundef em patamares respectivos de R$ 1 milhão e de R$ 20 milhões. Veja-se que, nesse exemplo, para ações essencialmente iguais, a demandarem o mesmo nível de esforço e de conhecimento do contratado, o advogado, cobrando um percentual de 20%, seria remunerado, respectivamente, por R$ 200 mil e por R$ 4 milhões, em evidente descompasso entre os serviços prestados e a correspondente contraprestação pecuniária. 
99.	Ainda sob o aspecto do preço, verifica-se que, ao tempo em que Raimundo & Capela e/ou seu sócio administrador foram contratados para prestar serviços a 10% ao Município de Camocim de São Félix (peça 13) e de Garanhuns (peça 22) , foi pactuada remuneração 100% superior no Município de Lajedo (no patamar de 20%, conforme peça 28) , em aparente casuísmo no estabelecimento desses percentuais. Como consequência, para o mesmo tipo de trabalho, o escritório foi remunerado, em Camocim de São Félix, por R$ 735 mil; e por R$ 2,9 milhões, no Município de Lajedo, em evidente descompasso.
100.	No campo da prescrição, não se aplica a esta TCE as conclusões esposadas no Acórdão 1441/2016-TCU-Plenário, que cuidou da uniformização da jurisprudência, pois aquele julgado, ao reconhecer o prazo prescricional de dez anos, limitou-se a tratar da pretensão punitiva (e não da recomposição de danos ao erário) . 
101.	Por outro lado, em relação ao débito, não se tem prescrição, tendo em vista que continua válida a seguinte disposição da Súmula 282 do TCU: "As ações de ressarcimento movidas pelo Estado contra agentes causadores de danos ao erário são imprescritíveis". E esse entendimento não foi modificado sequer pela superveniência dos julgamentos do RE 669.069 e do RE 852.475 pelo STF, conforme se verifica nos seguintes enunciados de decisões extraídas da Jurisprudência Selecionada deste Tribunal:
O julgamento de mérito do RE 852.475/STF, com repercussão geral, que adotou a tese de que são imprescritíveis as ações de ressarcimento ao erário fundadas na prática de atos, desde que dolosos, tipificados na Lei 8.429/1992, não atinge os processos de controle externo, uma vez que estes não se originam de ações de improbidade administrativa, objeto daquela deliberação. (Acórdão 1282/2019-TCU-Plenário, Rel. Ministro Vital do Rêgo) 
O julgamento de mérito do RE 852.475/STF, com repercussão geral, que adotou a tese de que são imprescritíveis as ações de ressarcimento ao erário fundadas na prática de atos, desde que dolosos, tipificados na Lei 8.429/1992, não atinge os processos de controle externo, uma vez que estes não se originam de ações de improbidade administrativa, objeto daquela deliberação. (Acórdão 10046/2018-TCU-Segunda Câmara, Rel. Ministro Marcos Bemquerer) 
A tese fixada pelo STF no RE 669.069 (Repercussão Geral 666) , que trata da incidência da prescrição nos débitos com a União decorrentes de ilícitos civis (prazo prescricional de cinco anos) , não alcança prejuízos que decorram de ilícitos administrativos, como a não comprovação da regular gestão de recursos públicos, que são imprescritíveis. (Acórdão 5939/2016-TCU-Segunda Câmara, Rel. Ministro Marcos Bemquerer) 
A tese fixada pelo STF no RE 669.069 (Repercussão Geral 666) , que trata da incidência da prescrição nos débitos com a União decorrentes de ilícitos civis (prazo prescricional de cinco anos) , não alcança prejuízos que decorram de ilícitos administrativos, como a não comprovação da regular gestão de recursos públicos, que são imprescritíveis. (Acórdão 232/2017-TCU-Primeira Câmara, Rel. Ministro Bruno Dantas) 
102.	Tampouco impactou tal entendimento o novel julgado do STF acerca do RE 636.886/AL, conforme se depreende dessa passagem do relatório do Acórdão 1492/2020-TCU-Plenário, da relatoria do Ministro Aroldo Cedraz:  
149.	De qualquer forma, o Ministro Benjamim Zymler apresentou recentemente oportunas ponderações em seu Voto do Acórdão 5236/2020-TCU-Plenário sobre o Tema 899:
12. Enfatizo que estou aplicando a jurisprudência atual desta Corte de Contas sobre a matéria, consolidada na Súmula 282, para a prescrição do débito apurado e, no que tange à eventual aplicação de sanções, no incidente de uniformização de jurisprudência apreciado pelo Acórdão 1441/2016-TCU-Plenário, que adotou o prazo geral de prescrição indicado no art. 205 do Código Civil. Não desconheço que recentemente o Supremo Tribunal Federal, no âmbito do RE 636886/AL, fixou o seguinte enunciado para o Tema 899: "É prescritível a pretensão de ressarcimento ao erário fundada em decisão de Tribunal de Contas". Não obstante essa respeitável decisão, ainda pairam diversas dúvidas sobre a matéria, pois é possível a conclusão de que a deliberação não tratou da prescrição do processo de controle externo levado a cabo perante o Tribunal de Contas da União, mas sim da prescrição intercorrente ocorrida durante a fase de execução do acórdão condenatório do Tribunal.
13. A decisão do STF versou sobre recurso extraordinário interposto pela União contra acórdão do Tribunal Regional Federal da 5ª Região que negou provimento a embargos de declaração opostos contra acórdão de sua lavra, (...) 
14. No caso, a Fazenda Pública deixou a ação paralisada por mais de seis anos, o que ensejou a declaração de prescrição intercorrente no aludido caso concreto. Como se vê da leitura da ementa, a questão controversa em discussão naquela deliberação era unicamente a prescrição intercorrente ocorrida durante a fase de execução do acórdão condenatório do Tribunal.
15. Com base nessa possível interpretação, a matéria decidida no aludido feito não teria nenhuma repercussão de ordem prática e jurídica na presente tomada de contas especial, cujo título executivo extrajudicial ainda não se formou. Caso a AGU, na execução de eventual decisão condenatória proferida neste feito, deixe de adotar as medidas pertinentes dentro do prazo de cinco anos, aí sim haverá a aplicação da tese emanada no RE 636886, com o reconhecimento da prescrição intercorrente da ação de ressarcimento ao erário fundada em decisão de Tribunal de Contas (a ação de execução fiscal) , pela hipotética inação da Fazenda Pública.
16. Ainda que se interprete que a decisão do STF seja também aplicável à tramitação do processo de controle externo no âmbito do TCU, exsurgem outras diversas questões fundamentais para que esta Corte de Contas estabeleça novo tratamento acerca da prescrição do débito e da pretensão punitiva, em particular qual seria o dies a quo  (data de ocorrência do fato irregular ou data do seu conhecimento pelo TCU) e as hipóteses de interrupção da prescrição. (grifos no original) 
103.	Outrossim, ainda que a busca pela recomposição de danos ao erário se sujeitasse à prescrição (e não se sujeita) , a contagem não se daria a partir da assinatura do contrato. De forma diferente, seria inaugurada, na hipótese menos favorável, na data do débito, materializado apenas com o efetivo pagamento dos precatórios (2013) , ou, mais próximo ainda, ao fim da vigência contratual (desconhecida, mas necessariamente mais recente) .
104.	Nesse sentido, não seria lógico impor ao TCU a contagem do prazo prescricional a partir de momento anterior àquele em que o Tribunal estivesse de fato apto a buscar a recomposição dos cofres lesados. Explica-se: a simples assinatura do contrato, ainda que, por si, irregular, não gera automaticamente todos os efeitos potenciais de que é portadora, dentre eles, o dano ao erário. Quando muito, ante a irregularidade, poderia ensejar a aplicação de multa ao responsável.
105.	O entendimento dos defendentes poderia conduzir até mesmo a uma situação extrema, na qual o TCU não poderia buscar a recomposição do dano em nenhum momento. Nesse sentido, bastaria que o intervalo temporal entre a assinatura do contrato e o efetivo pagamento dos precatórios superasse o prazo prescricional reclamado (5 ou 10 anos) .
106.	Veja-se que, nessa hipotética situação, o TCU não poderia agir para recompor o erário dentro do prazo prescricional que estaria correndo, pois ainda inexistiria dano, e, por outro lado, também não poderia atuar após o efetivo pagamento, pois que já atingido pela prescrição.
107.	Por razões iguais, mesmo sob a ótica da pretensão punitiva, ainda não se apresenta prescrição para fins de aplicação da multa prevista no art. 57 da Lei 8.443/92 (proporcional ao débito) , porquanto i) o seu fato gerador (o efetivo dano ao erário) ocorreu apenas em 2013, com a materialização do pagamento dos honorários advocatícios, e ii) os responsáveis foram citados em 2020, perfazendo intervalo temporal inferior a dez anos.
108.	Em situações tais, a jurisprudência deste Tribunal coloca-se no sentido de que a contagem do prazo prescricional se inaugura a partir do efetivo dispêndio irregular, quer dizer, não remonta à data de assinatura do pacto de origem dos gastos inquinados (ou ao momento da concessão irregular de benefícios previdenciários, por exemplo) . Nesse sentido, apresentam-se excertos dos votos condutores destas decisões do TCU:
Acórdão 4220/2017-TCU-Primeira Câmara (Ministro Substituto Augusto Sherman) :
26. Sobre uma possível prescrição da pretensão punitiva deste Tribunal, por se tratar da não execução do objeto, o início da contagem do prazo deve corresponder à data do fato irregular, que, neste caso, seriam as datas dos efetivos repasses, consoante Acórdão 3288/2017-TCU-Segunda Câmara e 2.189/2017-TCU-1ª Câmara. Uma vez que o comando que determinou a citação das responsáveis é de 12/11/2015, operou-se a prescrição punitiva em relação àqueles repasses realizados até 19/5/2005, em razão de se ter transcorrido mais de dez anos até que fosse feita a citação, fato esse que considerei na dosimetria das multas propostas. (grifou-se) 
Acórdão 314/2018-TCU-Plenário (Ministro Vital do Rêgo) :
21. Quanto à aplicação de multa, acompanho, nesta oportunidade, a jurisprudência majoritária desta Corte de Contas, no sentido de considerar como termo inicial para a contagem do prazo prescricional da pretensão punitiva a data do último pagamento indevidamente realizado, conforme Acórdão 70/2017-TCU-Plenário, 1.641/2016-TCU-Plenário e 2.330/2016-TCU-Plenário.
22. Nessa linha de raciocínio, entendo não ocorrida a prescrição da pretensão punitiva. Em 26/2/2016, data do ato que autorizou a citação dos responsáveis (peça 12) , ainda não havia transcorrido o prazo decenal da prescrição, conforme regra estabelecida nos artigos 205 e 2.028 do Código Civil, aplicável subsidiariamente neste Tribunal, considerando que os benefícios foram concedidos até novembro de 2007, em relação aos beneficiados responsabilizados, e até setembro de 2014, em relação aos segurados não responsabilizados neste processo. (grifou-se) 
109.	Quanto à alegada necessidade de aplicar a este processo as conclusões do Acórdão 1412/2020-TCU-Plenário, relator Min. Walton Alencar Rodrigues, por meio do qual este Tribunal, para fins de constituição e de regular desenvolvimento da TCE então proposta por esta unidade técnica, reputou indispensáveis as informações acerca da representatividade dos juros de mora da condenação e do nível de participação dos advogados contratados na constituição e no recebimento dos precatórios Fundef, reputam-se desnecessárias as medidas requeridas pelos defendentes (realização de diligências) .
110.	De início, destaca-se que, ao contrário daquele processo, estes autos cuidam de TCE já instaurada, na qual os responsáveis, ao apresentar suas alegações de defesa, tiveram oportunidade de fornecer suficientes elementos ao preenchimento das lacunas apontadas naquele feito, atinentes ao nível de participação dos escritórios na ação judicial que culminou com o recebimento dos precatórios por parte do Município e ao patamar de juros moratórios da condenação.
111.	Assim sendo, não há que se cogitar a realização de uma nova fase processual para a busca de provas da regular utilização dos recursos por parte do TCU.
112.	Quanto à participação dos advogados, os responsáveis demonstraram que a ação judicial foi patrocinada pelo escritório contratado, desde a fase de conhecimento até a execução.
113.	No que toca o outro aspecto, destaca-se que, apesar de a decisão judicial que condenou a União ao pagamento das complementações atrasadas não aludir a juros de mora (peça 92, p. 8) , a Súmula 254 do STF estabelece expressamente que "Incluem-se os juros moratórios na liquidação, embora omisso o pedido inicial ou a condenação" (grifou-se) .
114.	Apesar dessa constatação, indicativa da existência de uma parcela da condenação associada a juros de mora, caberia aos responsáveis (e não ao TCU) trazer ao processo eventuais elementos que, a seu juízo, pudessem corroborar suas alegações de defesa, uma vez que, por força do art. 70, parágrafo único, da Constituição Federal, bem assim do art. 93 do Decreto-Lei 200/1967 c/c o art. 66 do Decreto 93.872/1986, tal comprovação compete exclusivamente ao gestor dos recursos. 
115.	Tal entendimento está consolidado nesta Corte de Contas, conforme se verifica nos Acórdão 1577/2014-TCU-Segunda Câmara, rel. ANDRÉ DE CARVALHO; 6.716/2015-TCU-1ª Câmara, rel. AUGUSTO SHERMAN; 9.254/2015-TCU-2ª Câmara, rel. ANA ARRAES; 9.820/2015-TCU-2ª Câmara, rel.  RAIMUNDO CARREIRO; 659/2016-TCU-2a Câmara, rel. MARCOS BEMQUERER; 1.322/2019-TCU-2ª Câmara, rel. ANA ARRAES e 2.764/2019-TCU-2ª Câmara, rel. ANA ARRAES.
116.	Desse modo, ao contrário do que supõe os responsáveis, o ônus da prova recai sobre o gestor e não sobre o TCU, devendo ele fornecer suficientes elementos comprobatórios da regular aplicação dos recursos sob sua responsabilidade, em conformidade com os normativos vigentes e reiterada jurisprudência deste Tribunal.
117.	Em todo caso, conforme explicitado a seguir, ainda que os juros moratórios da condenação eventualmente tenham ultrapassado o montante destacado para o pagamento de honorários advocatícios, tal fato não afastaria a irregularidade da conduta dos responsáveis.
118.	De início, destaca-se que: i) a referida decisão do Plenário tem caráter preliminar (determinação para realização de diligências) , ou seja, seus fundamentos podem ser revistos na análise de mérito do processo e ii) apesar da impossibilidade de identificar o nível dos juros de mora da condenação, ao menos a partir dos elementos desta TCE, esta passagem do voto do próprio redator do acórdão ora analisado, extraída das informações prestadas pelos embargantes e por representantes do Conselho Federal da OAB, ilustra a importância relativa ordinária dessa parcela dos precatórios Fundef:
	Argumentam que a atuação dos causídicos constituídos pelo município teria, na verdade, majorado as verbas devidas ao município, visto que os juros de mora foram acrescidos em virtude da ação judicial. Portanto, sustentam que o destaque de honorários realizados sob a parcela moratória e até o limite de seu valor não ocasionaria dano ao erário. Enfatizam que os juros de mora compõem 60% dos valores inscritos em precatórios que serão repassados aos municípios. (grifou-se) 
119.	Noutro prumo, muito embora a declaração de voto do Acórdão 1412/2020-TCU-Plenário tenha sustentado que a possibilidade de destinar a parcela referente ao juros moratórios das condenações para o pagamento de honorários advocatícios não conflitaria com os entendimentos firmados no Acórdão 1824/2017-TCU-Plenário, em especial no tocante à impossibilidade de pagamento de honorários advocatícios com recursos dos precatórios Fundef, revela-se de suma importância demonstrar que essa posição, caso prevaleça quando do exame de mérito daqueles autos, terá impacto substancial e significativo nos entendimentos firmados naquela decisão-paradigma, ante os motivos expostos a seguir.
120.	Primeiro, a competência do TCU restaria afastada até o montante do valor dessa parcela (aproximadamente 60% do valor original, segundo o Conselho Federal da OAB) , pois uma consequência inevitável de se interpretar que os juros moratórios, por sua natureza distinta do bem principal, visam indenizar a parte prejudicada, é que essa parcela dos recursos poderá ser considerada de titularidade exclusiva do município ou do estado beneficiário, afastando-se,  portanto, a competência fiscalizatória do TCU. 
121.	Daí, para fins de determinação de competência, pouco importaria a magnitude e a natureza das eventuais irregularidades cometidas pelos entes beneficiários dos precatórios Fundef. De outra sorte, o único critério constitucional apto seria o da titularidade dos recursos (no caso, pertenceriam ao Município os juros moratórios, atraindo a competência da corte de contas local) .
122.	Isso impediria, inclusive, a realização de eventuais ações de controle sobre outros tipos de dispêndios custeados pelos precatórios Fundef, a exemplo de rateio para professores, gastos previdenciários e pagamentos de honorários a advogados que tenham participado apenas da fase de execução.
123.	Essa constatação, por si, já esvaziaria aquela decisão-paradigma, pois que, além de impedir de pronto quaisquer ações de controle sobre os honorários advocatícios (facilmente absorvidos pelos juros de mora) , a despeito da natureza dos serviços prestados pelos causídicos, traria importantes dificuldades à fiscalização, ante a possibilidade de i) quaisquer gastos dissociados do ensino fundamental serem abrangidos sob o manto da alegada utilização da parcela indenizatória dirigida ao ente federado e ii) todas as decisões do Tribunal já adotadas com suporte no Acórdão 1824/2017-TCU-Plenário serem consideradas nulas, desde que a soma dos eventuais gastos irregulares discutidos sejam inferiores a 60% do valor original dos repasses devidos.
124.	Nesse sentido, ressalta-se que, a se confirmar a tese e se admitindo como correta a informação do Conselho Federal da OAB sobre o patamar de juros moratórios das condenações, este Tribunal já não poderia fiscalizar aproximadamente R$ 54 bilhões, equivalentes a 60% dos R$ 90 bilhões dos precatórios Fundef a que se referiu a representação de origem daquela emblemática decisão.  Com menos razão ainda poderia questionar a regularidade da utilização da parcela de R$ 1,4 bilhão destinada ao pagamento de advogados responsáveis apenas pela execução da Ação Civil Pública conduzida pelo MPF.
125.	Entretanto, tal lógica não se mostra adequada, pois os juros moratórios, em lugar de se destinarem à indenização particular do Município, têm por função, isto sim, recompor os prejuízos emergentes causados à própria política pública federal custeada com a complementação do Fundef (o ensino fundamental) .
126.	Em outros termos, os atrasos nos repasses não desfalcaram os cofres municipais, pois que as verbas de complementação do Fundef, ainda que geridas pelos demais entes, não se desnaturam, quer dizer, não deixam de ser federais, como federal é a específica parcela da política pública por ela custeada.
127.	Situação bem distinta apresentava-se nas decisões judiciais citadas como fundamento da declaração de voto do redator, em que o STJ tinha por cerne de sua análise a construção de juízo acerca da possibilidade (ou não) de o caráter indenizatório dos juros de mora constituir suficiente obstáculo à incidência de imposto de renda e de contribuição previdenciária sobre aquela específica parcela das condenações associadas com as relações de trabalho. Tanto o é que o texto do Resp. 1.451.876 dispõe, in verbis: 
 (...) não incide Imposto de Renda sobre os juros de mora decorrentes do pagamento a destempo de verbas trabalhistas devidas no contexto de rescisão de contrato de trabalho, tendo em vista sua finalidade de recomposição do patrimônio afetado pelo pagamento extemporâneo da dívida, conforme a isenção prevista no art. 6º, inciso V da Lei 7.713/88. (grifou-se) 
128.	Como resultado de sua análise, a Corte Superior firmou, entre outros, o entendimento de que os juros de mora constituem parcela autônoma, de caráter indenizatório, razão por que, de forma distinta dos juros remuneratórios, não seguiria a lógica ordinária segundo a qual os acessórios (juros) acompanham a natureza do principal (valor original) .
129.	Entretanto, naqueles casos, restava bem claro que os valores envolvidos (mesmo o débito primário) eram de fato devidos à parte vitoriosa da lide (o trabalhador) , que gozava, portanto, de liberdade de utilização desde a origem, e que sofreu, de forma direta, o prejuízo pessoal do pagamento extemporâneo, de tal sorte que a compensação dos prejuízos sofridos deveria ser, indubitavelmente, a ele dirigida.
130.	Aqui, por outro lado, trata-se de recursos que, mesmo se transferidos no tempo certo, não se integrariam ao patrimônio particular do Município. Tratar-se-ia, isto sim, de simples gestão descentralizada de recursos federais. Logo, eventual prejuízo apto a ser ressarcido por juros de mora constituiria dano à própria política federal, de sorte que a ela deveria ser direcionada essa parcela indenizatória, em perfeito paralelo com o resultado advindo do julgamento da constrição ilegal imposta aos trabalhadores citados na decisão-paradigma do STJ.
131.	Para ilustrar essa colocação, apresentam-se como exemplos os eventuais prejuízos pedagógicos causados aos alunos da rede de educação municipal em razão da insuficiência de aportes federais em dados períodos. 
132.	Nesse sentido, bem se sabe que, por seu caráter continuado e cumulativo, a transmissão de conhecimento obstaculizada em dado momento de sua vida escolar tem potencial para causar prejuízos progressivos ao aluno nos anos subsequentes de sua formação, especialmente porque o nível de aprendizado alcançado em cada série se consubstancia em alicerce - apto ou inapto - para receber os novos conhecimentos a serem ministrados nas séries subsequentes. 
133.	Logo, podem ser necessários, por exemplo, gastos adicionais com psicólogos para assistir alunos repetentes, com professores de reforço no contraturno e até mesmo a disponibilização de vagas adicionais na educação de jovens e adultos para tentar recuperar aqueles discentes que, em razão dos prejuízos à sua formação advindos da insuficiência de financiamento federal, não conseguiram concluir seus estudos no tempo esperado.
134.	Dessa forma, a simples recomposição dos valores originais repassados a destempo, ainda que devidamente atualizados, pode não ser suficiente para corrigir essas distorções exponenciais causadas ao sistema de ensino fundamental pelo adimplemento tardio da União, de sorte que tal prejuízo incremental, como um dano emergente causado ao Fundef (e não ao Município de forma genérica) , tende a ser amenizado pela figura indenizatória dos juros de mora, restituindo as partes envolvidas (União e Fundef) ao estado em que se encontravam antes do inadimplemento.
135.	Essa lógica guarda perfeita consonância com os julgamentos em que o TCU, na análise de tomadas de contas especiais, ao condenar responsáveis em débito, impõe-lhes, concomitantemente, a obrigação de recolher os correspondentes juros de mora ao específico caixa lesado (fundo ou instituição) , em uma clara demonstração de que, nesses casos, tais incrementos seguem a mesma natureza da dívida principal. 
136.	Apresenta-se ainda adequado paralelo com o princípio da entidade, que, no âmbito da ciência contábil, preconiza a necessidade de o patrimônio pessoal dos sócios não se confundir com aquele pertencente às pessoas jurídicas das quais participem.
137.	Pois bem, nesse sentido, o Fundef funcionaria como suposta pessoa jurídica que, recebendo aportes de diversos atores (União, estados e municípios) , conforme distribuição de responsabilidades estabelecida normativamente, deve ser utilizado nas finalidades a que se vincula (espécie de cumprimento do objeto social) . Assim, ao menos em princípio, eventuais ganhos ou prejuízos causados ao Fundo não podem ser entendidos como vantagens ou desvantagens particulares dos entes que se obrigam a seu financiamento e à adequada utilização.
138.	Outrossim, ainda que admitida a hipótese, em linha com o entendimento do STJ, de que os juros de mora, dada a sua função indenizatória, não mantêm a mesma natureza do bem primário, não seria possível, no caso do Fundef/Fundeb, a partir daí, aplicar a lógica segundo a qual esse incremento poderia ser livremente utilizado.
139.	Nesse sentido, conforme já destacado, a indenização é devida ao Fundef (atualmente, ao seu sucessor, o Fundeb) , e não ao estado ou ao município. Esse fundo, a seu turno, foi criado para uma finalidade específica, bem delineada no seguinte dispositivo da Lei 11.494/2007:
Art. 2º Os Fundos destinam-se à manutenção e ao desenvolvimento da educação básica pública e à valorização dos trabalhadores em educação, incluindo sua condigna remuneração, observado o disposto nesta Lei. (grifou-se) 
140.	Logo, nem mesmo a aventada natureza indenizatória dos juros de mora integrados ao Fundo poderia alargar o seu campo de aplicação, ou seja, quaisquer valores a ele devidos, a despeito de sua origem, devem ser destinados unicamente "à manutenção e ao desenvolvimento da educação básica pública e à valorização dos trabalhadores em educação".
141.	Situação bem distinta apresentar-se-ia no caso de o repasse em discussão dizer respeito a irregularidades nas transferências aos fundos de participação de estados e municípios, cujos valores, estes sim, pertencem indiscutivelmente aos entes políticos beneficiários. Nessa situação, eventuais prejuízos adicionais decorrentes de inadimplemento da União seriam adequadamente compensados pelo recebimento e pela apropriação dos correspondentes juros de mora impostos pelo juízo.
142.	Apesar da demonstração de que os juros de mora, por se somarem à complementação original devida pela União, pertencem ao Fundef e não perdem o seu caráter federal, atraindo, dessa forma, a competência fiscalizatória do TCU, defende-se que, ainda assim, há conflito entre as duas decisões plenárias analisadas. Isso porque não seria possível, de forma seletiva, considerar de livre utilização aquela parcela da verba federal apenas quando destinada ao pagamento de advogados. 
143.	Por conseguinte, eventual prevalência da tese, quando da análise de mérito do processo no qual foi proferido o Acórdão 1412/2020-TCU-Plenário, causará inafastáveis e importantes impactos em todos os tipos de despesas reputadas irregulares pelo Tribunal nas múltiplas decisões que tiveram por base os entendimentos positivados no Acórdão 1824/2017-TCU-Plenário, desde que limitadas ao patamar dos juros moratórios, incluindo-se, como exemplo, rateios para professores e gastos previdenciários.
144.	Em face de todos esses apontamentos, por meio dos quais se demonstrou a natureza federal dos recursos associados aos juros de mora das ações judiciais que culminaram na emissão dos precatórios Fundef e a impossibilidade de o TCU, seletivamente, aplicar o entendimento de que tais recursos são municipais e/ou de livre aplicação apenas para efeito de pagamento de advogados que tenham patrocinado as correspondentes causas desde a fase de conhecimento, defende-se que o Acórdão 1412/2020-TCU-Plenário, por seus fundamentos, opõe-se aos entendimentos firmados pelo Tribunal no Acórdão 1824/2017-TCU-Plenário.
145.	Por essa razão e considerando o seu caráter preliminar, mesmo com o advento do superveniente julgado, considera-se que ele não deve impactar o exame deste processo por parte do Tribunal.
146. 	Noutro prisma, a compensação de créditos operada pela União, nos termos autorizados pelo Juízo que decidiu a causa em questão, revela-se inservível para endossar a tese dos defendentes de que a vinculação dos recursos do Fundef tem caráter relativo, pois a referida compensação foi realizada em linha com comando específico da Constituição Federal:	
Art. 100 (...) 
§ 9º No momento da expedição dos precatórios, independentemente de regulamentação, deles deverá ser abatido, a título de compensação, valor correspondente aos débitos líquidos e certos, inscritos ou não em dívida ativa e constituídos contra o credor original pela Fazenda Pública devedora, incluídas parcelas vincendas de parcelamentos, ressalvados aqueles cuja execução esteja suspensa em virtude de contestação administrativa ou judicial. 
§ 10. Antes da expedição dos precatórios, o Tribunal solicitará à Fazenda Pública devedora, para resposta em até 30 (trinta) dias, sob pena de perda do direito de abatimento, informação sobre os débitos que preencham as condições estabelecidas no § 9º, para os fins nele previstos. (grifou-se) 
147.	De qualquer forma, situações do gênero tendem a não se repetir, já que o STF, ao analisar a ADI 4357 e a ADI 4425, julgou inconstitucional a referida compensação. 
148.	Também se revela insubsistente a alegação de que, considerando o rol exaustivo de fontes de financiamento previstas nas normas de regência, não poderiam os juros de mora - elemento não constante daquela relação - servir às finalidades do Fundef.
149.	Nesse sentido, conforme já evidenciado, essa parcela indenizatória tem por fulcro restabelecer o equilíbrio quebrado pelo repasse extemporâneo dos recursos do Fundef, quer dizer, visa diminuir os prejuízos causados, contribuindo para que o Fundo, apesar do adimplemento tardio da União, ainda assim alcance resultados consonantes com o montante devido, caso ele tivesse sido disponibilizado no tempo previsto (ou pelo menos se aproxime mais daqueles resultados) . 
150.	Ademais, revela-se perfeito paralelo com a decisão-paradigma do STJ no REsp 1.239.203, apresentada pelos próprios defendentes e que serviu de suporte à prolação do Acórdão 1412/2020-TCU-Plenário. Naqueles autos, a contrapartida prevista pelos serviços prestados pelo empregado deveria, em tese, estar limitada ao seu salário (legal e/ou contratualmente estabelecido) , mas apenas na hipótese de ele ser disponibilizado ao trabalhador no tempo certo. Entretanto, ante a verificação do adimplemento tardio irregular, o trabalhador (como ocorre com o Fundef na presente situação) passou a ter direito a uma parcela complementar, consubstanciada nos juros de mora.
151.	Quanto à aventada necessidade de aplicar a solução adotada pelo Tribunal  no Acórdão 1347/2020-TCU-Plenário, por meio do qual se reconheceu a impossibilidade de imputar débito ao atual gestor municipal por conta do destaque de honorários advocatícios dos precatórios Fundef determinado em decisão judicial, opõe-se que, de forma diferente daquele processo, no presente caso, não se trata de atribuir responsabilidade ao prefeito da época da efetivação do destaque, mas sim àquele que, na origem, por conta da contratação irregular, deu causa à utilização indevida de recursos do Fundo.
152.	No que toca o alcance do Acórdão 1824/2017-TCU-Plenário, têm razão os defendentes ao alegaram que a referida decisão, por seus fundamentos, não visou alcançar os honorários sucumbenciais.
153.	Nesse sentido, extrai-se que a essência daquele julgado estava na busca pela recomposição dos recursos que foram inadequadamente subtraídos ao Fundo, mediante utilização em áreas distintas das permitidas. Logo, o montante a ser recuperado dizia respeito apenas ao valor original, à atualização monetária e aos correspondentes juros de mora.
154.	Por isso, não implicou prejuízo ao Fundef a quantia incremental da condenação, decorrente da obrigação de a parte vencida (a União) pagar um valor adicional àquelas parcelas, consubstanciado nos honorários de sucumbência devidos ao advogado da parte vencedora (o Município) .
155.	Ademais, em linha com as alegações de defesa, percebe-se que a referida decisão-paradigma do TCU tratou de forma específica dos honorários contratuais, reputados irregulares tanto pelo desvio de finalidade quanto pela falta de equilíbrio entre o seu montante e o nível de complexidade das ações judiciais de suporte (naqueles casos, apenas execução de decisão judicial anterior) .
156.	De forma igual, apresenta-se procedente a alegação de que, em lugar de ser imputado débito pessoal ao sócio do escritório de advocacia (Sr. Roberto Gilson) , essa discussão deveria se circunscrever à análise de responsabilidade da correspondente pessoa jurídica (Raimundo & Capela) .
157.	Nesse sentido, analisando as informações acerca dos precatórios emitidos, fornecidas pela Justiça Federal (peças 14, 15 e 16, p. 4) , percebe-se que os pagamentos foram direcionados à Raimundo & Capela, e não ao Sr. Roberto Gilson.
158.	Ainda, não há razão para impor à pessoa física do advogado, tampouco ao ex-prefeito, a obrigação de recompor a referida parcela àquele Fundo, porquanto i) esse valor imputado, conjuntamente, ao Sr. Roberto Gilson e ao Sr. José Geovane (R$ 69.594,09) equivale aos honorários de sucumbência, tal qual informa o precatório constante da peça 15, p. 1, e ii) o pagamento daquela parcela, conforme razões já apresentadas, não implica diminuição dos recursos originalmente destinados ao Fundef. 
CONCLUSÃO
159.	Tratou este exame técnico da análise das alegações de defesa apresentadas pelo ex-prefeito de Camocim de São Félix, Sr. José Geovane; pelo escritório contratado para buscar, na via judicial, a complementação devida ao Fundef por parte da União (Raimundo & Capela) ; bem como pelo seu sócio administrador, o Sr. Roberto Gilson, em decorrência da utilização de recursos dos precatórios Fundef para o pagamento de honorários advocatícios contratuais e sucumbenciais. 
160.	Dada a identidade essencial das alegações de defesa, as três peças foram sintetizadas em subseção única, constante dos itens 23 a 57 desta instrução, que, examinadas, não afastaram as irregularidades imputadas aos responsáveis, à exceção do Sr. Roberto Gilson.
161.	De início, destacou-se que a utilização necessariamente vinculada dos recursos dos precatórios Fundef, bem como a competência do TCU para fiscalizar a sua aplicação, ainda que em concorrência com as instâncias de controle locais, constituem entendimentos já sedimentados na jurisprudência deste Tribunal. 
162.	Logo, considerando esses entendimentos, afastaram-se de pronto as alegações de que a contratação foi pautada no posicionamento do TCE/PE; de que a fiscalização do TCU implicaria intromissão na autonomia municipal e de que os gastos com honorários advocatícios devem ser compreendidos no conceito de "atividade-meio necessária ao funcionamento dos sistemas de ensino" de que trata o art. 70 da LDB (itens 59-64 desta instrução) .
163.	Quanto à aplicação dos dispositivos da LINDB referentes à necessidade de ser considerada a jurisprudência dominante da época da contratação, em detrimento do entendimento do TCU materializado no Acórdão 1824/2017-TCU-Plenário, reputou-se afastada a sua aplicação ao caso analisado, porquanto a norma deve ser interpretada em relação a cada instância e a referida decisão não implicou mudança de entendimento no âmbito deste Tribunal, mas sim a aplicação de um conjunto normativo preexistente a um caso concreto trazido a sua análise (itens 65-66 desta instrução) .
164.	Ao examinar a alegação referente ao trânsito em julgado da decisão que autorizou o destaque dos honorários, opôs-se que, em linha com a independência das instâncias, o TCU realiza análises adicionais às que, ordinariamente, são conduzidas pelo Poder Judiciário em casos de mesmo gênero; e que, mesmo no âmbito daquele Poder, tendo por insumo as decisões desta Corte de Contas, predomina hoje jurisprudência alinhada com os entendimentos dos acórdãos-paradigma deste Tribunal (itens 67-79 desta instrução) .
165.	Mesmo aceitando a ressalva dos defendentes de que, ao contrário dos advogados contratados para a fase de execução,  o escritório Raimundo & Capela  foi constituído para atuar - e atuou - em todas as fases processuais, desde a petição inicial, consideraram-se insuficientes os elementos apresentados para justificar a reclamada singularidade que deu ensejo a sua contratação direta por parte do Município.
166.	Apresentaram-se os seguintes indícios da baixa complexidade da causa: i) o debate de fundo da ação judicial dizia respeito a um questionamento simples, associado à eventual possibilidade de a União arbitrar média do VMAA em desacordo com previsão normativa expressa; ii) já havia suficientes subsídios na Ação Civil Pública promovida pelo MPF ainda em 1999, inclusive com decisão judicial favorável de 2002 copiada para diversas ações autônomas; iii) a par desses subsídios, repetiram-se inúmeras ações judiciais que requeriam a apresentação de peças parametrizadas; iv) o baixo patamar relativo adotado pelos juízes dessas causas para a determinação dos honorários advocatícios de sucumbência e dos honorários dos peritos responsáveis pela delimitação do montante devido e v) ausência de resistência dos juízes, em todas as instâncias, quanto à tese de fundo das ações judiciais (dever de a União adotar a média nacional normativamente preconizada) . (itens 80-89 desta instrução) 
167.	Demonstrou-se que, mesmo tendo em conta, para fins de inexigibilidade de licitação fundada no art. 25, inciso II, da Lei 8666/93, a desnecessidade de comprovação de que somente existe um único prestador de serviços apto a ser contratado, se impõe a demonstração do atendimento de todos os requisitos da norma, inclusive o da singularidade do objeto, não admitida, para esse fim, uma singularidade genérica, decorrente do fato só de o pretenso contratado ser advogado. (itens 90-95 desta instrução) 
168.	Refutou-se ainda a alegação de que seria possível a adoção de cláusula de êxito em contratos do gênero, sob o fundamento de que a Lei de Licitações  e contratos exige que o preço seja devidamente justificado, e de que não haveria como justificar um valor contratual que não guardasse consonância com o esforço e os recursos devidamente empregados pelo advogado (itens 96-99 desta instrução) .
169.	Em relação ao débito, demonstrou-se que continua válido o entendimento do TCU quanto à imprescritibilidade do ressarcimento, mesmo em face dos mais recentes julgados do STF e da superveniência do Acórdão 1441/2016-TCU-Plenário, que cuidou apenas da pretensão punitiva. 
170.	Aduziu-se, ademais, que, ainda se aceita a tese de prescrição do débito, a sua contagem somente seria inaugurada a partir do momento do efetivo dano ao erário, hipótese em que também não se teria alcançado o prazo decenal de que trata o supracitado Acórdão 1441/2016-TCU-Plenário. Por razões iguais, sustentou-se que também não prescreveu a pretensão punitiva referente à multa do art. 57 da LO/TCU (proporcional ao débito) . (itens 100-108 desta instrução) 
171.	Analisando o Acórdão 1412/2020-TCU-Plenário, considerou-se a decisão insuficiente para afastar o débito imputado aos responsáveis neste processo, tendo em vista que, além de preliminar, a referida decisão se opõe aos entendimentos firmados no Acórdão 1824/2017-TCU-Plenário. 
172.	Tal conclusão teve esteio, principalmente, na premissa de que, ainda que repassados tardiamente, os recursos destinados aos correspondentes fundos constituem propriedade do Fundef (e não dos estados e municípios) . Dessa forma, ocasional indenização materializada por juros moratórios deve ser a ele dirigida, com o fito de compensar eventuais prejuízos exponenciais causados à política educacional a que se destina em razão da entrega extemporânea dos recursos (itens 109-145 desta instrução) .
173.	No que toca a alegação de que as compensações autorizadas no processo em favor da União demonstrariam o caráter relativo da vinculação dos recursos do Fundef, contrapôs-se que a decisão judicial estava em linha com comando da Constituição Federal, mas que a situação tende a não se repetir, dada a declaração de inconstitucionalidade por parte da Corte Suprema (itens 146-147 desta instrução) .
174.	Sob outro prisma, evidenciou-se que a existência de rol exaustivo de receitas destinadas ao Fundef, estabelecido normativamente, não impede que os acréscimos patrimoniais aos respectivos fundos decorrentes do adimplemento tardio da União, sejam direcionados a suas finalidades, especialmente porque visam justamente indenizar os danos causados à política pública federal decorrentes desse atraso (itens 148-150 desta instrução) .
175.	Apontou-se também a inaplicabilidade da solução adotada no Acórdão 1347/2020-TCU-Plenário ao caso ora examinado, dado que a referida decisão se absteve de imputar débito ao gestor atual, e esta TCE cuida, de forma específica, dos responsáveis que, na origem, deram causa ao pagamento irregular (ex-prefeito e escritório contratado) (item 151 desta instrução) .
176.	Por outro lado, conclui-se, em linha com as alegações do Sr. Roberto Gilson, que o débito a ele imputado não deve subsistir, tendo em conta que o Acórdão 1824/2017-TCU-Plenário não cuidou dos honorários sucumbenciais e que aquele responsável não foi o destinatário pessoal dos recursos destacados dos precatórios Fundef para o escritório do qual é sócio (Raimundo & Capela) (itens 152-158 desta instrução) .
177.	Entretanto, os argumentos de defesa não lograram elidir o débito imputado aos outros dois responsáveis. Ademais, inexistem nos autos elementos que demonstrem sua boa-fé ou a ocorrência de outros excludentes de culpabilidade. Desse modo, suas contas devem, desde logo, ser julgadas irregulares, nos termos do art. 202, § 6º, do Regimento Interno/TCU, procedendo-se à sua condenação em débito.
178.	A proposta de julgamento pela irregularidade das contas dos particulares envolvidos apresentada (e não apenas do agente público contratante) se justifica ante análise do incidente de uniformização de jurisprudência consubstanciada no Acórdão 321/2019-TCU-Plenário, da relatoria da Ministra Ana Arraes, que recebeu o seguinte sumário:
INCIDENTE DE UNIFORMIZAÇÃO DE JURISPRUDÊNCIA COM O OBJETIVO DE DIRIMIR DIVERGÊNCIA DE ENTENDIMENTOS A RESPEITO DA COMPETÊNCIA DO TCU PARA JULGAR CONTAS DE TERCEIROS PARTICULARES QUE CAUSEM DANO AO ERÁRIO. FIXAÇÃO DE ENTENDIMENTO SOBRE O ASSUNTO. Compete ao TCU, de acordo com as disposições dos artigos 70, parágrafo único, e 71, inciso II, da Constituição de 1988 c/c os artigos 5º, inciso II, 16, § 2º, e 19 da Lei 8.443/1992 e o artigo 209, § 6º, do Regimento Interno, julgar as contas de pessoa física ou jurídica de direito privado que causarem dano ao erário, independentemente da coparticipação de servidor, empregado ou agente público, desde que as ações do particular contrárias ao interesse público derivem de ato ou contrato administrativo sujeitos ao Controle Externo. (grifou-se) 
179.	Propõe-se, adicionalmente, a aplicação da multa prevista no art. 57 da LO/TCU aos responsáveis (Sr. José Geovane e Raimundo & Capela) . 
PROPOSTA DE ENCAMINHAMENTO 
180.	Diante do exposto, submetemos os autos à consideração superior, propondo ao Tribunal:
a) com fundamento nos arts. 1º, inciso I, 16, inciso I, 17 e 23, inciso I, da Lei 8.443/1992 c/c os arts. 1º, inciso I, 207 e 214, inciso I, do Regimento Interno, que sejam julgadas regulares as contas do Sr. Roberto Gilson Raimundo Filho, CPF XXX.062.064-XX, dando-se lhe quitação plena;
b) com fundamento nos arts. 1º, inciso I, 16, inciso III, alínea "c", e § 2º da Lei 8.443/1992 c/c os arts. 19 e 23, inciso III, da mesma Lei, e com arts. 1º, inciso I, 209, inciso III, e § 5º, 210 e 214, inciso III, do Regimento Interno, que sejam julgadas irregulares as contas do Sr. José Geovane Bezerra, CPF XXX.015.304-XX, na condição de ex-prefeito do Município de Camocim de São Félix/PE, e de Raimundo & Capela Jurídico Estratégico, CNPJ 07.038.997/0001-18, e que sejam condenados, em solidariedade, ao pagamento da quantia a seguir especificada, com a fixação do prazo de quinze dias, a contar das notificações, para comprovarem, perante o Tribunal (art. 214, inciso III, alínea "a", do Regimento Interno) , o recolhimento da dívida aos cofres do Fundo de Manutenção e Desenvolvimento da Educação Básica e de Valorização dos Profissionais da Educação (Fundeb) do Município de Camocim de São Félix/PE, atualizada monetariamente e acrescida dos juros de mora, calculados a partir das datas discriminadas, até a data dos recolhimentos, na forma prevista na legislação em vigor:
	VALOR ORIGINAL (R$) 
	DATA DA OCORRÊNCIA

	735.312,79
	30/10/2012

	Valor atualizado até 6/8/2020: R$ 1.108.851,69 
 (demonstrativo de débito à peça 154) 

c) aplicar ao Sr. José Geovane Bezerra, CPF XXX.015.304-XX, na condição de ex-prefeito do Município de Camocim de São Félix/PE, e a Raimundo & Capela Jurídico Estratégico, CNPJ 07.038.997/0001-18, individualmente, a multa prevista no art. 57 da Lei 8.443/1992 c/c o art. 267 do Regimento Interno, com a fixação do prazo de quinze dias, a contar das notificações, para comprovarem, perante o Tribunal (art. 214, inciso III, alínea "a", do Regimento Interno) , o recolhimento das dívidas aos cofres do Tesouro Nacional, atualizadas monetariamente desde a data do acórdão até a dos efetivos recolhimentos, se forem pagas após o vencimento, na forma da legislação em vigor;
d) autorizar, desde logo, nos termos do art. 28, inciso II, da Lei 8.443/1992, a cobrança judicial das dívidas caso não atendidas as notificações;
e) encaminhar cópia da deliberação ao Procurador-Chefe da Procuradoria da República no Estado de Pernambuco, nos termos do § 3º do art. 16 da Lei 8.443/1992 c/c o § 7º do art. 209 do Regimento Interno do TCU, bem como ao Município de Camocim de São Félix/PE e ao Tribunal de Contas do Estado de Pernambuco, para adoção das medidas cabíveis; e lhes comunicar que o relatório e o voto que a fundamentarem podem ser acessados por meio do endereço eletrônico www.tcu.gov.br/acordaos e que, caso haja interesse, o Tribunal pode enviar-lhes cópias desses documentos sem qualquer custo.

Roberto Gilson Raimundo Filho (18.558/OAB-PE), representando Jose Geovane Bezerra; Ana Paula Del Vieira Duque (51.469/OAB-DF), Marcus Vinicius Furtado Coêlho (18958/OAB-DF) e outros, representando Ordem dos Advogados do Brasil - Conselho Federal; Roberto Gilson Raimundo Filho (18.558/OAB-PE), representando Raimundo & Capela - Juridico Estrategico.

Subprocurador-Geral Lucas Rocha Furtado.

TOMADA DE CONTAS ESPECIAL. PAGAMENTO DE HONORÁRIOS ADVOCATÍCIOS COM RECURSOS DO FUNDEF. CITAÇÃO DOS RESPONSÁVEIS. ALEGAÇÕES DE DEFESA INCAPAZES DE ELIDIR AS IRREGULARIDADES APONTADAS. DÉBITO. MULTA. INDEFERIMENTO DE INGRESSO COMO INTERESSADO.

TOMADA DE CONTAS ESPECIAL (TCE)

Secretaria de Controle Externo da Educação, da Cultura e do Desporto (SecexEduc).

Trata-se de tomada de contas especial instaurada em razão do pagamento de honorários advocatícios contratuais por parte do Município de Camocim de São Félix/PE, com a utilização irregular de recursos derivados do sucesso de ação judicial na qual se discutiu a insuficiência da complementação da União, de que trata o art. 6º da Lei 9.424/1996, ao então Fundo de Manutenção e Desenvolvimento do Ensino Fundamental e de Valorização do Magistério.
A determinação para instauração desta Tomada de Contas Especial (TCE) decorreu do item do item 9.1.1 do Acórdão 986/2020-TCU-Plenário, de minha relatoria.
No caso em apreço, o Município de Camocim de São Félix/PE contratou, em 8/3/2007, o escritório de advocacia Raimundo & Capela Jurídico Estratégico para buscar a recomposição dos recursos do Fundef municipal em razão da insuficiência da complementação da União, com estipulação de honorários contratuais ad exitum de 10%.
Os honorários advocatícios objeto desta TCE perfazem o montante de R$ 735.312,79. O valor foi destacado do total da condenação ao escritório, que, em 30/10/2012, sacou a referida quantia, com amparo no mencionado contrato advocatício firmado com o município.  
O ex-gestor municipal (Jose Geovane Bezerra) , o administrador do escritório (Roberto Gilson Raimundo Filho) e o escritório (Raimundo & Capela - Jurídico Estratégico) foram citados, solidariamente, em razão da utilização irregular de verbas oriundas de recursos do Fundef para pagamento de honorários advocatícios, em desacordo com os dispositivos legais e constitucionais que regem a aplicação dos recursos do Fundo. 
O escritório Raimundo & Capela Jurídico Estratégico (peça 68-112) , o administrador do escritório Roberto Gilson Raimundo Filho (66-67 e 113-118) e o ex-prefeito José Geovane Bezerra (peça 64-65 e 119-142) apresentaram tempestivamente suas alegações de defesa, conforme Despacho de Conclusão das Comunicações Processuais (peça 143) . 
II
Após o exame das alegações de defesa apresentadas, a Secretaria de Controle Externo da Educação (SecexEducação) propõe rejeitar as alegações de defesa do escritório e do ex-prefeito, julgar irregulares suas contas, condená-los ao pagamento do débito apurado e aplicar-lhes a multa prevista no art. 57 da Lei 8.443/1992.
Por outro lado, propõe acolher as razões de justificativa do administrado do escritório em razão de esse responsável não ter sido o destinatário pessoal dos recursos destacados dos precatórios Fundef para o escritório do qual é sócio (Raimundo & Capela) , mas tão somente honorários sucumbenciais, mas apenas dos contratuais, os quais não foram tratados nas decisões do TCU que justificaram a instauração desta TCE.
A proposta da unidade técnica contou com a anuência do representante do Ministério Público junto ao TCU.
III
Acolho na íntegra a instrução da SecexEducação, a qual incorporo às razões de decidir, uma vez que cada uma das alegações dos responsáveis foi suficientemente analisada e fundamentalmente rejeitada pela unidade técnica, sem prejuízo das considerações que faço a respeito de pontos específicos que considero mais relevantes. 
O escritório e o ex-prefeito devem ser condenados solidariamente em débito relativo à totalidade dos recursos usados para pagamentos de honorários advocatícios, no valor histórico de R$ 735.312,79. O valor atualizado do débito é de R$ 1.274.087,75.
Muitas das alegações dos responsáveis buscam demonstrar a legalidade do procedimento de contratação de escritórios de advocacia, com argumentos relativos, dentre outros assuntos, à alegada permissão jurisprudencial e legal para a contratação de escritórios por meio de inexigibilidade de licitação, bem como para a remuneração dos serviços com base em percentual do valor da causa em caso de êxito. 
Embora as alegações relativas aos procedimentos contratuais tenham sido devidamente rejeitadas pela unidade técnica, esclareço, por oportuno, que a finalidade desta TCE não é anular o contrato de serviços advocatícios. Em verdade, o objetivo deste feito é averiguar a ocorrência de dano ao Erário em razão do desvio de finalidade na aplicação de recursos com destinação constitucionalmente vinculada à educação. Assim, os questionamentos quanto à competência do TCU para realizar a declaração de nulidade do contrato firmado pelo Município com o escritório de advocacia não possuem efeito prático, uma vez que não é este o objetivo destes autos. 
Eventual declaração de nulidade do contrato, que poderia ocorrer pela via administrativa ou judicial, não constitui requisito para que este Tribunal atue a fim de que eventual dano ao Erário seja devidamente recomposto. Ainda que os demais aspectos da contratação fossem inteiramente legais e legítimos, o que não restou demonstrado, a celebração do contrato com a previsão de pagamento dos serviços com uso de recursos do Fundef caracterizou, de forma definitiva, o desvio de finalidade de tais valores de origem federal e atraiu a responsabilidade dos agentes públicos e do escritório de advocacia arrolados neste processo, nos termos do art. 16, §2º, alíneas "a" e "b", da Lei 8.443/1992 (LOTCU) .
A culpabilidade desses responsáveis resta demonstrada em razão de terem assinado contrato - seja na condição de gestor, seja na condição de prestador de serviços - cuja remuneração se daria por meio da utilização ilegal de recursos do Fundef para finalidade diversa daquela vinculada constitucionalmente. Ao assinarem o contrato contribuíram diretamente para o desvio de finalidade posteriormente efetivado e, por isso, devem ser solidariamente condenados em débito, nos termos dos supracitados dispositivos da LOTCU.
Também não merecem ser acolhidas as alegações que buscam amparo na reconhecida necessidade de contrapartida financeira pelos serviços efetivamente prestados. A presente TCE foi constituída para fins de reversão, aos cofres do Fundeb municipal, de recursos irregularmente usados no pagamento de honorários advocatícios. Não se trata, por certo, de buscar o enriquecimento sem causa da Administração. A condenação em débito decorrente do irregular uso de recursos públicos federais que, por força de lei, estão vinculados à manutenção e desenvolvimento da educação básica do Município não constitui impedimento para que os prestadores cobrem a remuneração de seus serviços pelas vias que considerarem adequadas.
Os precedentes judiciais que justificariam o pagamento de honorários contratuais por meio do destaque em precatório judicial com recursos do Fundef não representam o entendimento vigente no TCU e nos tribunais superiores, conforme se observa nas decisões reiteradas do TCU (Acórdão 1824/2017-TCU-Plenário) , do Supremo Tribunal Federal (Ações Ordinárias 648, 660, 669, e 700; Suspensão de Liminar 1107; ARE 1122529 AgR/PE e ARE 1.140.049/PE) e do Superior Tribunal de Justiça (REsp 1.703.697/PE) , nos quais se confirmou o entendimento de que as verbas dos precatórios do Fundef devem ser destinadas exclusivamente à educação, vedada qualquer outra destinação, inclusive o pagamento de honorários. 
Quanto à questão da destinação dos juros moratórios, o tema já se encontra pacificado no âmbito deste Tribunal, que, após amplo debate, decidiu, por maioria, por ocasião do julgamento dos embargos de declaração opostos ao Acórdão 923/2020-TCU-Plenário, de minha relatoria, acolher a tese de que, "no caso dos precatórios do Fundef, os juros moratórios têm mesma natureza do valor principal, sujeitando-se ao mesmo regime jurídico, devem acompanhar o seu destino e são propriedade dos entes federados titulares dos precatórios."
Por fim, registro que, até o momento, não foi exarada, pelo Supremo Tribunal Federal, decisão com repercussão geral acerca da prescrição da pretensão ressarcitória em processos de controle externo. 
Embora a questão abordada pelo RE 636.886/AL (tema 899 da repercussão geral) , frequentemente citado pelos responsáveis, trate da fase posterior à formação do título executivo, o TCU iniciou discussões sobre as premissas da prescritibilidade e eventual mudança de entendimento no bojo do TC Processo 000.006/2017-3. 
Até o julgamento de tal processo, em homenagem ao princípio do Colegiado, aplico ao presente caso a jurisprudência pacífica desta Corte sobre a imprescritibilidade do dano ao Erário (Súmula TCU 282) , bem como sobre a aplicabilidade do prazo decenal para a contagem da prescrição da pretensão punitiva (Acórdão 1441/2016-TCU-Plenário, por mim redigido) .
Com base nessas premissas, rejeito as alegações de ocorrência de prescrição nestes autos, uma vez que o marco inicial do prazo prescricional da multa a ser aplicada é o dia 10/5/2013, quando foi feito o pagamento do precatório ao escritório de advocacia, menos de 10 anos antes da citação dos responsáveis.
IV
Estando os autos conclusos para julgamento, sobreveio pedido formulado pelo Conselho Federal da Ordem dos Escritórios do Brasil (CFOAB) para sua admissão no feito na condição de interessado, buscando "defender a execução autônoma dos honorários advocatícios nas ações do FUNDEF".
Indefiro o pedido, uma vez que este feito não tem como objeto a contratação de serviços advocatícios, mas a recomposição aos cofres do Fundeb dos recursos que indevidamente fugiram à vinculação constitucional e legal dos recursos do Fundef/Fundeb.
Muito embora a Ordem dos Escritórios do Brasil seja titular de relevantíssimas atribuições constitucionais e legais, não vislumbro, no presente momento, utilidade em sua participação neste processo, uma vez que as questões de fundo, inclusive a vinculação da destinação dos juros de mora, já foram anteriormente discutidas e definidas pelo TCU e pelos tribunais superiores.
V
Incluído o processo na pauta, veio aos autos pedido de retirada a fim de que o TCU aguardasse o julgamento final a ser proferido pelo STF na ADPF 528/DF. Não existe previsão legal que vincule o julgamento do TCU a processos ainda não julgados pelo poder judiciário, razão pela qual indefiro o pedido.
	Ante o exposto, voto por que seja adotada a deliberação que ora submeto a este Colegiado.
TCU, Sala das Sessões, em 8 de março de 2022.
WALTON ALENCAR RODRIGUES 
Relator